ACORDAO-COMPLETO-2442647

ACÓRDÃO 4073/2020 ATA 47/2020 - PLENÁRIO

VISTO, relatado e discutido este acompanhamento com o objetivo de verificar as ações desenvolvidas pelo Ministério da Economia voltadas à implementação do Programa Emergencial de Manutenção do Emprego e da Renda, como parte das medidas adotadas pelo Governo Federal em resposta à crise do Coronavírus (covid-19) ,
	ACORDAM os Ministros do Tribunal de Contas da União, reunidos em Sessão Extraordinária do Plenário, ante as razões expostas pelo Relator, em:
9.1. informar à Comissão Mista Especial do Congresso Nacional de acompanhamento das medidas relacionadas ao Coronavírus que o Tribunal de Contas da União avaliou a implementação no período de 18/7 a 31/10/2020 do benefício emergencial instituído pela MP 936/2020 (convertida na Lei 14.020/2020) e concluiu que:
9.1.1. até 31/10/2020, foram executados R$ 28,7 bilhões (correspondente a 55,7% do total previsto no orçamento) ;
9.1.2. a metodologia adotada na fiscalização tem se mostrado efetiva e muitos dos riscos apontados pelo TCU já estão sendo tratados pela Secretaria de Trabalho do Ministério da Economia, mesmo antes da conclusão do processo de acompanhamento;
9.2. determinar à Secretaria de Trabalho do Ministério da Economia, com apoio da Dataprev no que couber, com fundamento no art. 4º, incisos I e II, da Resolução-TCU 315/2020, que no prazo de 30 (trinta) dias a contar da ciência deste acórdão, informe oficialmente aos órgãos públicos que possuem servidores que tenham recebido valores indevidos referentes à tipologia "SIAPE-ATIVOS", a lista contendo nome, matrícula do servidor, CPF e montante recebido indevidamente, para que orientem seus servidores a fazerem a devida devolução pelos meios previstos nos normativos do BEm, em observância ao disposto no art. 6º, § 2º, incisos I e II, alínea "a" da Lei 14.020/2020;
9.3. dar ciência à Secretaria de Trabalho do Ministério da Economia, com fundamento no art. 9º, inciso I, da Resolução-TCU 315/2020, de que a ausência, na página principal do Programa Benefício Emergencial de Preservação do Emprego e da Renda (BEm) , de links (diretos, destacados e claros/intuitivos) de formulários de interposição de dúvidas, reclamações e denúncias sobre o programa emergencial, bem como os contatos dos órgãos e agentes responsáveis pelo referido benefício, caracteriza não atendimento à recomendação constante do item 9.3.5 do Acórdão 2025/2020-TCU-Plenário;
9.4. recomendar à Secretaria de Trabalho do Ministério da Economia, com apoio da Dataprev no que couber, com fundamento no art. 11 da Resolução-TCU 315/2020, que utilize os dados acerca de servidores estatuais e municipais disponibilizados pelo TCU para aprimorar o ARBEm, de modo a evitar futuros pagamentos potencialmente irregulares como os detectados pela tipologia "TPL04- ESTADOS-MUNICIPIOS";
9.5. dar ciência deste acórdão à Câmara dos Deputados, ao Senado Federal, ao Gabinete Integrado de Acompanhamento à Epidemia do Coronavírus-19 (GIAC-COVID-19, coordenado pela Procuradoria-Geral da República) , à Empresa Brasileira de Tecnologia e Informações da Previdência Social (Dataprev) e à Secretaria de Trabalho do Ministério da Economia;
9.6. autorizar a divulgação deste Relatório de Acompanhamento no sítio eletrônico do Tribunal; e
9.7. restituir os autos à SecexTrabalho para continuidade do acompanhamento.

Acompanhamento das ações voltadas à implementação do Programa Emergencial de Manutenção do Emprego e da Renda, como parte das medidas adotadas pelo Governo Federal em resposta à crise da Covid-19.

Ministério da Economia.

3. Interessados/Responsáveis: não há.

13.1. Ministros presentes: José Mucio Monteiro (Presidente), Walton Alencar Rodrigues, Benjamin Zymler, Augusto Nardes, Aroldo Cedraz, Raimundo Carreiro, Ana Arraes, Bruno Dantas (Relator) e Vital do Rêgo.
13.2. Ministros-Substitutos presentes: Augusto Sherman Cavalcanti, Marcos Bemquerer Costa, André Luís de Carvalho e Weder de Oliveira.

ACORDAO-COMPLETO-2487400

Acórdão de Relação 1592/2021 - Plenário

Acórdão de Relação

ACORDAO-COMPLETO-2470188

Acórdão 855/2021 - Plenário

BRUNO DANTAS

Por registrar as principais ocorrências no andamento dos autos até o momento, resumindo os fundamentos das peças acostadas, adoto como relatório, com os ajustes necessários, a instrução da secretaria responsável pela análise do processo (peça 88) , que contou com a anuência do corpo diretivo da unidade (peças 89 e 90) :
"1. Apresentação
1. Trata-se do segundo relatório parcial relativo ao acompanhamento das ações desenvolvidas pelo Ministério da Economia voltadas à implementação do Programa Emergencial de Manutenção do Emprego e da Renda, com vistas a minimizar riscos de inclusão ou de exclusão indevidas, bem como avaliar a transparência na divulgação de informações aos beneficiários e à sociedade em geral.
2. A SecexTrabalho elaborou uma estratégia de acompanhamento que prevê a atuação conjunta com os executores do Programa, de forma a aprimorar a gestão dos gastos, procurando evitar, no entanto, sobrecarregar os gestores e atrasar o andamento das ações desenvolvidas.
3. A equipe de auditoria elaborou o primeiro relatório parcial do Acompanhamento descrevendo as atividades desenvolvidas e os achados de auditoria relativos ao período de 1º/4 a 17/7. Ao analisar o trabalho, o TCU prolatou, em 5/8/2020, o Acórdão 2025/2020-TCU-Plenário, o qual trouxe as seguintes deliberações:
'9.1. informar à Comissão Mista Especial do Congresso Nacional de Acompanhamento das Medidas Relacionadas ao Coronavírus que o Tribunal de Contas da União avaliou a implementação, do benefício emergencial instituído pela MP 936/2020, convertida na Lei 14.020/2020, apresentando os seguintes destaques levantados neste estágio do acompanhamento:
9.1.1. até 31/7/2020, foram processados 13,4 milhões de acordos de trabalho, dos quais 92,9% foram habilitados, conforme as regras do Benefício Emergencial de Preservação do Emprego e da Renda (BEm) .
9.1.2. foram beneficiados 12,4 milhões de trabalhadores e executados R$ 18,6 bilhões, o que corresponde a cerca de 36% dos créditos extraordinários aprovados para o programa emergencial. Dos acordos processados, 54,4% foram de suspensão do contrato de trabalho e 44,4% foram de redução de jornada e salário, sendo o restante para os casos de trabalhadores com contratos intermitentes. O valor médio das parcelas do BEm é de R$ 863,00 e a maior parte das parcelas (49,2%) situa-se na faixa de R$ 800,00 a R$ 1.200,00;
9.1.3. foram identificados três tipos de riscos para o programa emergencial: 1) riscos normativos; 2) riscos de operação, causando inclusões e exclusões indevidas de beneficiários no programa emergencial; e 3) riscos de desvios e fraudes, propiciando a inclusão indevida de beneficiários que não atendem aos critérios da lei;
9.1.3.1. os riscos normativos referem-se a possíveis alterações legislativas ou à ausência de normativos necessários, causando dificuldades na implementação do Programa. Foram analisadas as questões relativas às possíveis alterações na MP 936/2020 (convertida na Lei 14.020/2020) , feitas pelo Congresso Nacional ou pelo Presidente da República, com suas possíveis consequências, bem como formas de mitigação do risco. Também foram discutidas as falhas na regulamentação do Programa, em especial quanto à interposição de recursos, e sobre a necessidade de novo normativo mais abrangente e mais viável do ponto de vista da implementação sistêmica;
9.1.3.2. quanto aos riscos operacionais, a equipe avaliou aspectos do programa emergencial que poderiam causar a exclusão indevida de pessoas elegíveis, em especial a falta de implementação do módulo de interposição de recursos, o qual pode estar impedindo a reversão de pedidos indeferidos indevidamente. Também foram avaliadas as questões referentes à exclusão de pessoas com limitações de acesso à internet ou com dificuldade de interagir no mundo digital;
9.1.3.3. quanto aos riscos de desvios e fraudes, que podem levar à inclusão indevida de pessoas não acolhidas pelo programa emergencial, foram construídas tipologias que apuram automaticamente, por meio de análises de cruzamento de dados, possíveis irregularidades nos pagamentos do BEm. Desse primeiro processamento e cruzamento de dados, foram identificados cerca de 90 mil potenciais casos de recebimentos indevidos, os quais totalizaram mais de 150 milhões de reais em pagamentos possivelmente irregulares;
9.1.4. a metodologia adotada na fiscalização tem se mostrado efetiva e muitos dos riscos apontados já estão sendo tratados pela Secretaria do Trabalho do Ministério da Economia, mesmo antes da conclusão do processo de acompanhamento;
9.2. com fundamento no art. 250, inciso II, do RI/TCU, determinar à Secretaria de Trabalho do Ministério da Economia, com apoio da Empresa Brasileira de Tecnologia e Informações da Previdência Social (Dataprev) no que couber, que:
9.2.1. revise a trilha de auditoria referente a requerimentos duplicados para que identifique corretamente os benefícios irregulares segundo o critério de mesma data de admissão, considerando a diferença na quantidade de indícios identificados pelo TCU e os encontrados pela trilha atual;
9.2.2. analise os indícios da tipologia SIAPE-ATIVOS e apresente justificativas para a ocorrência das situações aparentemente irregulares ou efetue os ajustes necessários para que o batimento com o Siape seja efetivo; e
9.2.3. efetue aprimoramentos da regra do ARBEm referente a benefícios previdenciários para evitar as irregularidades como as constantes na tabela 4 do relatório de acompanhamento, o qual se encontra transcrito no Relatório deste Acórdão;
9.3. com fundamento no art. 250, inciso III, do RI/TCU, recomendar à Secretaria de Trabalho do Ministério da Economia, com apoio da Empresa Brasileira de Tecnologia e Informações da Previdência Social (Dataprev) no que couber, que:
9.3.1. passe a tratar como irregulares também situações nas quais 4 ou mais benefícios são solicitados para a mesma pessoa/empresa independente da data de admissão;
9.3.2. inclua na regra ARBEm (#CPF_N_EMPREGADORES) a existência de 5 ou mais vínculos para uma mesma pessoa independente do setor, como um indicativo de irregularidade;
9.3.3. inclua as espécies constantes na Tabela 5 do relatório de acompanhamento, o qual se encontra transcrito no Relatório deste Acórdão, nas regras de bloqueio do ARBEm, ou apresente as justificativas e base legal para a sua não inclusão;
9.3.4. implemente a regra do ARBEm proposta pela Dataprev para mitigar o risco do uso de empresas em situação irregular para fraudar o benefício;
9.3.5. busque aperfeiçoar, com apoio da Secretaria de Governo Digital, a página principal do Programa Emergencial para Manutenção do Emprego e da Renda, de modo que contemple alternativas aos usuários do benefício, como a criação de links dos formulários de interposição de dúvidas, reclamações e denúncias sobre o programa emergencial, bem como os contatos dos órgãos e agentes responsáveis pelo benefício, além de aprimorar os outros canais de atendimento ao cliente;
9.3.6. busque aperfeiçoar a transparência e o controle social do Programa Emergencial de Manutenção do Emprego e Renda, criando forma de consulta pública que contemple a relação individualizada de beneficiários do programa, por estados e municípios;
9.4. encaminhar à Secretaria de Trabalho do Ministério da Economia e à Empresa Brasileira de Tecnologia e Informações da Previdência Social (Dataprev) :
9.4.1. a lista atualizada de requerimentos feitos por servidores Siape inativos (Tabela 4 do relatório de acompanhamento) , para que avaliem a conveniência e oportunidade de buscar reaver os valores eventualmente pagos indevidamente e de aprimorar a regra do ARBEm referente ao Siape para contemplar esses casos;
9.4.2. a listagem completa e atualizada em meio magnético dos indícios apontados pelas tipologias descritas no presente relatório para facilitar a implementação e a verificação das medidas saneadoras a erem implementadas no ARBEm;
9.5. encaminhar ao Ministério Público Federal a relação completa de requerimentos do BEm (pagos ou não) para trabalhadores falecidos pelo menos seis meses antes da data do acordo, para adoção das providências que julgar cabíveis;
9.6. dar ciência desta deliberação, bem como do Voto e do Relatório que a fundamentam: a) à Câmara dos Deputados; b) ao Senado Federal; c) ao Gabinete Integrado de Acompanhamento à Epidemia do Coronavírus-19 (GIAC-COVID-19) , coordenado pela Procuradoria-Geral da República; d) à Empresa Brasileira de Tecnologia e Informações da Previdência Social - Dataprev; e) à Secretaria do Trabalho do Ministério da Economia; e f) ao Centro de Coordenação de Operações do Comitê de Crise para Supervisão e Monitoramento dos Impactos da Covid-19 (CCOP) da Casa Civil;
9.7. autorizar a divulgação do Relatório de Acompanhamento no sítio eletrônico do Tribunal;
9.8. restituir os autos à SecexTrabalho para continuidade do acompanhamento.'
4. Em atendimento ao item 9.1 do Acórdão 2025/2020-TCU-Plenário, a Comissão Mista Especial do Congresso Nacional de Acompanhamento das Medidas Relacionadas ao Coronavírus que o Tribunal de Contas da União foi informada do Acórdão por meio do Aviso 1257 - GP/TCU, de 18/9/2020 (peça 65) .
5. Com vista a dar cumprimento ao item 9.6 do Acórdão 2025/2020-TCU-Plenário, foi dada ciência da referida deliberação, bem como do Voto e do Relatório que a fundamentam à Câmara dos Deputados (Aviso 1255 - GP/TCU, de 18/9/2020 - peça 63) , ao Senado Federal (Aviso 1254 - GP/TCU, de 18/9/2020 - peça 62) , ao Gabinete Integrado de Acompanhamento à Epidemia do Coronavírus-19 (GIAC-COVID-19) , coordenado pela Procuradoria-Geral da República (Aviso 1256 - GP/TCU, de 18/9/2020 - peça 64) , à Empresa Brasileira de Tecnologia e Informações da Previdência Social - Dataprev (Ofício 49972/2020-TCU/Seproc, de 15/9/2020, peça 61) , à Secretaria do Trabalho do Ministério da Economia (Ofício 49990/2020-TCU/Seproc, de 15/9/2020 - peça 59) e ao Centro de Coordenação de Operações do Comitê de Crise para Supervisão e Monitoramento dos Impactos da Covid-19 (CCOP) da Casa Civil (Ofício 49987/2020-TCU/Seproc, de 15/9/2020 - peça 57) .
6. A relação completa de requerimentos do BEm (pagos ou não) para trabalhadores falecidos pelo menos seis meses antes da data do acordo foi encaminhada ao Ministério Público Federal por meio do Aviso 1258 - GP/TCU, de 18/9/2020 (peça 66) , em atenção ao item 9.5 do Acórdão 2025/2020-TCU-Plenário.
7. Os documentos mencionados no item 9.4 do Acórdão 2025/2020-TCU-Plenário foram compartilhados por meio de plataforma digital com a Secretaria de Trabalho do Ministério da Economia e com a Empresa Brasileira de Tecnologia e Informações da Previdência Social (Dataprev) .
8. Prosseguindo, o presente relatório apresenta os resultados do acompanhamento realizado no Programa Emergencial de Manutenção do Emprego e da Renda, no período de 18/7 a 31/10/2020.
9. Os principais tópicos abordados incluem o monitoramento da implementação das recomendações e determinações contidas no Acórdão 2025/2020-TCU-Plenário; o acompanhamento das ações relativas à melhoria da transparência na divulgação das informações sobre o benefício; a avaliação da implementação dos módulos de interposição de recursos, e o cruzamento de dados e a execução de tipologias para identificar indícios de pagamentos irregulares.
10. O presente relatório é composto de 6 tópicos: apresentação; introdução (contendo o objetivo, a metodologia, questões de auditoria, a visão geral do objeto e dados orçamentários) ; análise de risco; complementação da análise de tópicos abordados no relatório anterior e monitoramento das deliberações anteriores; conclusão e proposta de encaminhamento.
2. Introdução
Objetivos, Metodologia e Questões de Auditoria
11. O objetivo da presente fiscalização é continuar o acompanhamento das ações desenvolvidas pelo Ministério da Economia voltadas à implementação do Programa Emergencial de Manutenção do Emprego e da Renda, com vistas a minimizar riscos de inclusão ou de exclusão indevidas, bem como avaliar a transparência na divulgação de informações aos beneficiários e à sociedade em geral.
12. Para atingir os objetivos da fiscalização, considerando o planejamento realizado, formulou-se as seguintes questões de auditoria, as quais compõem a matriz de planejamento:
Questão 1 - O Programa contém mecanismos de controle implementados de forma a evitar gargalos e fraudes na execução?
Questão 2 - As formas de divulgação e transparência das informações do Programa são suficientes para garantir aos beneficiários o acesso adequado aos dados do programa e para a sociedade em geral?
13. Na presente ação de controle está sendo utilizada a metodologia ágil de acompanhamento, a qual se baseia na realização de reuniões frequentes e de sprints  (reuniões de fechamento) periódicos para resolução de pendências, com grande participação do cliente, no caso, o jurisdicionado.
14. Houve participação dos gestores durante todo o decorrer do processo e, em atendimento ao art. 14, § 1º, da Res. 315/2020, foi dada a oportunidade aos auditados de apresentarem comentários sobre as propostas de determinação e/ou recomendação, solicitando informações quanto às consequências práticas da implementação das medidas aventadas e eventuais alternativas.
15. Os benefícios estimados do presente trabalho são a mitigação de riscos e aprimoramento do Programa, de forma a minimizar os casos de pagamentos irregulares e, ao mesmo tempo, permitir que todos aqueles que tenham direito possam receber tempestivamente o benefício.
16. Em termos monetários, o benefício do controle estimado com o bloqueio ou restituição das parcelas potencialmente indevidas identificadas desde o início do acompanhamento é de aproximadamente R$ 241 milhões.
17. Não houve limitações aos trabalhos da equipe auditoria.
2.2. Visão Geral do Objeto
18. O objeto do presente processo é o Benefício Emergencial de Preservação do Emprego e da Renda (BEm) , que é um recurso destinado a trabalhadores que formalizaram acordo com os seus empregadores, durante o período da pandemia da COVID-19, para suspensão do contrato de trabalho ou redução proporcional de jornada de trabalho e de salário nos termos Lei 14.020/2020 e Decretos 10.422/2020 e 10.470/2020. Mencionado benefício foi descrito e analisado no relatório anterior (peça 44) , que balizou o Acórdão 2025/2020-TCU-Plenário.
19. Após a prolação do referido acórdão, o Decreto 10.470/2020 prorrogou os prazos para celebração de acordos de redução proporcional de jornada de trabalho e de salário e de suspensão temporária de contrato de trabalho, bem como do pagamento dos benefícios emergenciais de que tratam a Lei 14.020/2020. Posteriormente, o Decreto 10.422/2020 possibilitou o pagamento do benefício por mais sessenta dias, limitados à duração do estado de calamidade pública a que se refere o art. 1º da Lei 14.020/2020.
20. E, mais recentemente, o programa em questão foi prorrogado até 31/12/2020 com o advento do Decreto 10.517/2020, permitindo o pagamento do benefício emergencial pelo prazo máximo de 240 dias.
21. Nesse tópico, serão apresentadas as atualizações sobre o impacto do benefício emergencial sobre o desemprego e dados orçamentários.
O impacto da pandemia no desemprego e o Benefício Emergencial
22. Conforme fica evidenciado no gráfico apresentado na figura 1, com o agravamento da crise decorrente da pandemia de Covid-19 a partir de março de 2020 e, em especial, a partir de abril de 2020, houve aumento expressivo dos requerimentos de Seguro-Desemprego em comparação a anos anteriores, revelando forte tendência de aumento da taxa de desemprego no país.

Figura 1: Evolução do número de requerimentos de Seguro-Desemprego nos últimos anos, por mês de demissão.
23. Considerando que existe uma defasagem temporal na atualização da base de gestão do Seguro-Desemprego e que os dados foram coletados em 3/11/2020, os números referentes às demissões de outubro ainda são preliminares.
24. A queda do número de demissões em maio reflete o efeito do BEm na contenção dos efeitos da crise. A partir de junho, o número de demissões passou a ser menor que o mesmo período dos anos anteriores e este efeito se mantém até setembro.
25. É importante destacar que estes números não refletem exatamente a situação do desemprego no país, pois não consideram as admissões ocorridas no período.
26. O que se pode concluir a partir do gráfico, é que a partir da instituição do BEm, houve uma contenção da tendência de alta no número de demissões.
27. De acordo com os dados consolidados no Painel de acompanhamento das ações de preservação de emprego e renda pelo TCU (www.tcu.gov.br/paineis/emprego-renda. Acessado em 4/11/2020) , desde abril de 2020 foram registradas mais de 2,9 milhões de requisições de Seguro-Desemprego.
28. O Benefício Emergencial (BEm) foi a resposta imediata do governo contra o aumento das demissões observado nos meses de março e abril como demonstrado. A Figura 2 ilustra a importância e a abrangência do Programa Emergencial de Manutenção do Emprego e da Renda nesse contexto.

Figura 2: Comparativo da quantidade do Benefício Emergencial com a do Seguro Desemprego.
29. Apesar do aumento das demissões em abril, nota-se a importância do BEm, que contribuiu para preservar, temporariamente, milhões de empregos, evitando um impacto muito maior no mercado de trabalho brasileiro, com alta adesão desde o início da vigência do programa.
30. A queda no número de requisições do BEm nos meses subsequentes ao do lançamento do programa, sugere que grande parte das adesões ocorreu logo no início da política. Mesmo com a queda, os números continuaram bastante representativos frente ao Seguro-Desemprego.
31. O agravamento da crise também impactou o canal utilizado pelos trabalhadores para acesso ao benefício do Seguro-Desemprego, conforme comentado no relatório anterior (peça 44) .
32. Antes da crise, o canal preferencial, utilizado por cerca de 75% de interessados, de solicitação do Seguro-Desemprego eram os postos da Rede Sine, com atendimento presencial aos trabalhadores. Com o fechamento de postos de atendimento em razão da pandemia, houve uma mudança radical no perfil das solicitações, com migração em massa para as plataformas digitais.
33. Se, por um lado, a mudança para plataformas digitais representa modernização do atendimento, com maior facilidade, eliminação da necessidade de deslocamento e aumento da eficiência, refletindo na redução do tempo entre a ocorrência do desemprego e a solicitação do benefício, como pode ser observado na Figura 3, por outro lado, preocupa a situação dos potenciais beneficiários que não têm acesso ou têm dificuldade para utilizar as novas tecnologias.

Figura 3: Comparativo do intervalo em dias entre a demissão e o requerimento nos últimos anos.
34. Nesse sentido, procede a preocupação da equipe de auditoria em verificar a situação da transparência e a estratégia de comunicação do programa em sentido amplo, principalmente a preocupação com a melhora no atendimento no canal digital, em atenção à recomendação constante no item 9.3.5. do Acórdão 2.025 -TCU - Plenário. Essa questão é analisada no tópico 4.2 (Transparência) .
35. Ainda conforme dados consolidados no Painel de acompanhamento (acessado em 4/11/2020) , haviam sido processados 18,2 milhões de acordos, com 9,4 milhões de trabalhadores beneficiados, perfazendo R$ 28,7 bilhões pagos (Tesouro Transparência) .
36. Em suma, apesar de não ter conseguido impedir totalmente o aumento do desemprego em razão da crise sanitária, a análise gráfica aqui apresentada indica que o Benefício Emergencial contribuiu sobremaneira para reduzir os impactos sobre o mercado de trabalho.
37. Entretanto, apesar do efeito positivo imediato que o Benefício Emergencial proporcionou em relação à preservação de empregos, possivelmente evitando profunda crise no mercado de trabalho, é importante continuar observando os efeitos da pandemia sobre o emprego após a vigência do programa.
38. Para esta análise a longo prazo dos efeitos da pandemia é importante destacar que a lei que instituiu o benefício previu um período de garantia do emprego para os trabalhadores que fizeram o acordo pelo mesmo prazo de vigência do benefício (art. 10, incisos I e II, da Lei 14.020/2020) . Assim sendo, convém verificar se não ocorrerá um aumento anormal da taxa desemprego, após a vigência desta garantia para confirmar a efetividade da medida.
Dados Orçamentários
39. No contexto das ações desenvolvidas pelo Governo Federal para o combate a pandemia de Covid-19, aquela que estabelece o benefício emergencial é das mais importantes, tanto no que se refere à materialidade, quanto em termos de relevância social.
40. A tabela a seguir mostra essas ações, com os valores previstos e já executados para cada uma delas:
Tabela 1 - Despesas orçamentárias da União com as ações voltadas para o enfrentamento da Pandemia de Covid-19.
	Despesas (Bilhões) 
		
	Gastos com Covid-19
	Previsão de Gastos
	Despesas pagas

	Auxílio Emergencial a Pessoas em Situação de Vulnerabilidade
	322,00
	257,98

	Ampliação do Programa Bolsa Família
	3,04
	0,37

	Benefício Emergencial de Manutenção de Emprego e Renda
	51,55
	28,75**

	Auxílio Financeiro aos Estados, Município e DF
	79,19
	78,12

	Concessão de Financiamento para Pagamento de Folha Salarial
	17,00
	10,88

	Transferência para a Conta de Desenvolvimento Energético
	0,90
	0,90

	Cotas dos Fundos Garantidores de Operações de Crédito
	47,90
	47,90

	Financiamento da Infraestrutura Turística
	5,00
	0,77

	Despesas Adicionais do Ministério da Saúde e Demais Ministérios
	10,00
	5,00

	Total
	586,89
	469,69

Fonte: Tesouro Nacional Transparente (www.tesourotransparente.gov.br/visualizacao/painel-de-monitoramentos-dos-gastos-com-covid-19) .*Dados de 31/10/2020, **inclui pagamentos realizados a pessoas físicas
41. Vale destacar que os recursos financeiros para implementação das ações para o combate à Covid-19 vieram da abertura de créditos extraordinários (Decreto Legislativo 6, de 20/03/2020) . Em relação ao benefício emergencial, os créditos extraordinários, no valor total de R$ 51,64 bilhões, foram abertos por meio da MP 935/2020, com o correspondente aumento da dívida pública.
42. Como se vê na tabela anterior, já foram executados no Programa Emergencial para Manutenção do Emprego e da Renda, até 4/11/2020, R$ 28,75 bilhões (sendo 28,7 bilhões em auxílio direto aos trabalhadores e o restante referente a outras despesas com a operação) para um total de 9,4 milhões de beneficiários (Coopera TCU. Acesso em 4/11/2020) . O valor executado corresponde a pouco mais da metade do montante originalmente previsto.
43. Foram processados, desde 1º/4/2020 quando o programa começou a ser implementado, 18,2 milhões de acordos (Fonte: Coopera) , tendo sido habilitados para recebimento do BEm cerca de 93,4% desse total. Para se ter uma base de comparação, no mesmo período foram processados 2,9 milhões de pedidos de seguro-desemprego. Observa-se, então, que o número de Benefícios Emergenciais processados é aproximadamente 6 vezes maior, o que dá uma ideia das dificuldades encontradas para fazer chegar tal benefício aos trabalhadores necessitados em tempo tão exíguo.
3. Avaliação de Riscos
44. Durante esta etapa do acompanhamento, relatada neste segundo relatório parcial, a equipe de fiscalização procedeu a atualização dos riscos que foram identificados juntamente com a Secretaria de Trabalho do Ministério da Economia no início do acompanhamento.
45. Em razão de providências adotadas pela Strab e de alteração normativa, parte dos potenciais efeitos negativos inerentes aos riscos identificados anteriormente (matriz de risco de peça 42) , discutidos no relatório de peça 44 (p. 27-32) foi mitigada, motivo pelo qual procedeu-se à revisão na matriz de riscos, de modo a atualizar o status dos riscos (ativo/inativo) .
46. Preliminarmente, em função do advento da Portaria 18.560/2020, que alterou a Portaria 10.486/2020, possibilitando a implementação das funcionalidades de recursos no sistema de pagamentos do Bem, opina-se pela pertinência de categorizar os riscos a seguir como inativos:
47. a) Risco: Inconsistências entre as informações prestadas e os bancos de dados. Efeito negativo potencial: Inconsistências nos dados informados, com pedidos pendentes de processamento, levando, possivelmente, ao não pagamento de benefício regular; e
48. b) Risco: Ausência de registro no e-Social de empregados intermitentes. Efeito negativo potencial: A ausência dos dados de contratos intermitentes no E-social, pode levar ao não pagamento de solicitação regular.
49. A possibilidade de o potencial beneficiário poder ingressar com recursos contra a negativa do Programa BEm, atenua os riscos retro mencionados.
50. Dando continuidade, em razão de não se vislumbrar o atendimento integral à recomendação constante no item 9.3.5 do Acórdão 2025/2020-TCU-Plenário, que trata sobre transparência e melhoria nos canais de atendimento, posiciona-se favoravelmente a categorizar o status do risco 'Estrutura de atendimento inadequada sobre o processamento do benefício' como ativo.
51. Além disso, como se trata de matéria sensível e de relevância social, entende-se, por prudência, pertinente manter como ativo o status do risco 'Falha na verificação de beneficiários servidores públicos extra-Siape', de modo a acompanhá-lo até o fim do programa, em que pese a manifestação, pelo órgão gestor, de implantação de rotinas para a identificação dos requerentes militares (uso de arquivo encaminhado pelo Ministério da Defesa) , somado o acesso ao banco de dados extra-SIAPE.
52. Mesmo com a implementação de nova rotina pela Dataprev e com acesso ao banco de dados do Auxílio Emergencial solicitado ao Ministério da Cidadania, em decorrência de sua importância simbólica, vislumbra-se oportuno acompanhar o risco 'Ausência de batimento com a base de dados do Auxílio Emergencial' até o encerramento do Programa, categorizando o status do risco como ativo.
53. No tocante ao risco 'Falha na verificação de benefícios previdenciários incompatíveis com o Bem', apesar da redução das ocorrências relacionadas a tipologia (TPL05- MACICA) observada em setembro e outubro, recomenda-se manter o status do risco como ativo, em função do alto volume de ocorrências nos meses anteriores.
54. No tocante a riscos legislativos, o Congresso Nacional, na Sessão Conjunta de 4/11/2020, rejeitou parte dos vetos 20/2020 relacionados à Lei 14.020/2020. Os vetos impediam a prorrogação da desoneração da folha de pagamentos para 17 setores da economia, que, juntos, têm mais de 6 milhões de trabalhadores. Com a rejeição do veto, a desoneração da folha de pagamento foi prorrogada até 2021. 'A desoneração permite que empresas desses setores possam contribuir para a Previdência Social com um percentual que varia de 1% a 4,5% sobre o faturamento bruto, em vez de 20% de contribuição sobre a folha de pagamento' (Fonte: Agência Senado) .
55. A derrubada do veto, implicará menor arrecadação de receita previdenciária. De acordo com o Ministério da Economia, o impacto será de R$ 10 bilhões em 2021, visto não haver uma fonte de recurso para compensar a perda de arrecadação. (Fonte:https://economia.estadao.com.br/noticias/geral, camara-derruba-veto-a-desoneracao-da-folha-salarial-por-430-a-33-senado-vota-as-16-horas,70003501001. Acessado em 5/11/2020) .
56. Em síntese, os vetos derrubados guardam relação com nova redação dada pela Lei 14.020/2020 a alguns dispositivos da Lei 10.101/2000 (Lei que regula a participação dos trabalhadores nos lucros das empresas) e da Lei 12.546/2011 (Institui o Regime Especial de Reintegração de Valores Tributários para as Empresas Exportadoras e, entre outros dispositivos, altera as alíquotas de previdência para os setores mencionados) .
57. Os demais dispositivos vetados foram mantidos, a exemplo do art. 27 que concedia o benefício em questão a empregada doméstica dispensada sem justa causa durante a pandemia e do art. 28 que concedia três parcelas do Benefício Emergencial para a pessoa que recebeu a última parcela do seguro desemprego. Dessa forma, em uma análise preliminar, não se vislumbra alteração, em decorrência da apreciação dos vetos pelo Congresso Nacional, na execução do programa BEm, seja pela exclusão de atuais beneficiários (ex: a derrubada do veto impediria o recebimento do benefício por empregado na hipótese de extinção do contrato de trabalho intermitente- art. 27, § 1º) ou pela inserção de novos beneficiários do programa.
58. Desse modo, após a apreciação do veto 26/2020 pelo Congresso, pode-se atribuir o status de inativo ao risco 'Alteração normativa no Programa Emergencial de Manutenção de Emprego e Renda'.
59. Ainda que tenham sido atribuídos aos riscos mencionados o status de inativo, eventuais constatações de efeitos negativos decorrentes desses riscos serão registradas e analisadas posteriormente.
60. Em relação aos demais riscos, entende-se prudente mantê-los com o status de ativos, porquanto ainda não há elementos que permitam inferir que os potenciais efeitos negativos inerentes aos citados riscos foram mitigados.
61. A matriz de riscos atualizada com o respectivo status encontra-se a peça 87.
4. Continuidade do acompanhamento e monitoramento das deliberações anteriores
62. Em atendimento ao item 9.8 do Acórdão 2025/2025-TCU-Plenário, os presentes autos foram restituídos à SecexTrabalho para continuidade do acompanhamento.
63. Importa destacar que, no relatório de peça 44, esta equipe de auditoria havia proposto que, após apreciação do relatório preliminar pelo Tribunal, os autos fossem restituídos a esta Secretaria para a continuidade do acompanhamento, visando em especial:
a) monitorar a implementação dos módulos de interposição de recursos e a revisão normativa sobre o assunto, com vistas a verificar a tempestividade e a qualidade dos serviços oferecidos;
b) verificar a possibilidade de, em conjunto com a Sefip, unidade curadora da base PESSOAL-ESTADOS-MUNICIPIOS nos termos da Portaria-TCU 102, de 29 de junho de 2020, que disciplina a gestão do LABCONTAS, compartilhamento parcial da base com a Secretaria do Trabalho, incluindo as informações estritamente necessárias para fins de validação da concessão do BEm;
c) monitorar as tipologias descritas no presente relatório para averiguar o surgimento de novos indícios de irregularidade e verificar a efetividade das medidas corretivas implementadas pela Strab com o apoio da Dataprev.
64. Dessa forma, considera-se pertinente discorrer neste capítulo sobre os seguintes pontos: implementação do módulo de recurso; compartilhamento de informações da base PESSOAL-ESTADOS-MUNICIPIOS, estritamente necessárias para validação da concessão do Bem; e novos indícios de irregularidade, sendo este último relacionado à tipologia TPL04- ESTADOS-MUNICIPIOS.
65. Adicionalmente, faz-se necessário realizar o monitoramento das deliberações do Acórdão 2025/2025-TCU-Plenário, que versaram sobre a transparência do programa e tipologias.
66. Assim sendo, com vistas a melhor organizar seu conteúdo, este capítulo foi dividido em 3 seções relativas aos temas 'Implementação do Módulo de Recursos', 'Transparência do Programa' e 'Tipologias' e todas as análises realizadas nesta etapa do acompanhamento foram nelas incluídas.
67. Acerca dos encaminhamentos propostos pela equipe de fiscalização em cada um dos temas, em observância à Resolução-TCU 315/2020, deu-se ciência ao gestor das propostas preliminares por meio do Ofício 57109/2020-TCU/Seproc (peça 78) , de modo a permitir que o administrador público pudesse indicar se concorda com a existência do problema indicado, verificar a adequabilidade da medida proposta em relação ao problema, bem como a viabilidade prática de sua adoção, considerando custo, prazo e outros recursos necessários para sua aplicação.
68. As propostas finais de encaminhamento constantes no presente relatório já contemplam o resultado da análise dos comentários enviados pelos gestores acerca das propostas preliminares.
4.1. Módulo de Recurso
69. No relatório anterior, esta equipe de auditoria constatou que 'focadas no processamento e pagamento do BEm, a Strab e a Dataprev não conseguiram ainda implementar o m e ódulo de recursos, provocando represamento dos casos de solicitações indeferidas, sem que os solicitantes possam fazer nada para reverter a situação'.
70. Em decorrência, ponderou-se que:
a) ..., passados mais de três meses após o início do Programa, o normativo ainda não foi editado os módulos foram implementados apenas parcialmente.
b) Assim, a SecexTrabalho deve continuar monitorando a edição da nova norma regulamentadora e a implementação dos módulos de interposição de recursos com vistas a verificar a tempestividade e a qualidade dos serviços oferecidos aos beneficiários do Programa.
71. Dessa forma, o atual estágio da implementação do módulo de recurso será discutido a seguir:
Interposição de Recursos Administrativos
72. A Portaria 10.486, de 24/4/2020, que regulamenta o processamento e pagamento do Benefício Emergencial, estabeleceu as várias situações em que o potencial beneficiário do BEm pode interpor recursos administrativos junto à Strab, seja pelo indeferimento da solicitação, pela suspensão do benefício deferido, pelo pagamento a menor ou por outros motivos elencados no normativo. Há também a possiblidade de recorrer à SEPRT, em casos específicos.
73. Entretanto, a sistemática de interposição de recursos instituída pela portaria original era complexa e possuía lacunas que dificultavam sua aplicação. Além disso, problemas na implementação das funcionalidades de recursos pela Dataprev levaram à necessidade de ajustes no normativo.
74. Em 4/8/2020 foi editada a Portaria 18.560/2020, que alterou a Portaria 10.486/2020, possibilitando a implementação das funcionalidades de recursos no sistema de pagamentos do BEm.
75. Entre as alterações trazidas pela Portaria 18.560/2020 estão os esclarecimentos sobre a notificação eletrônica (art. 12-A) , a forma de contagem dos prazos (art. 12-B) , a notificação postal (art. 12-C, exclusivamente para casos de suspensão ou de cessação do pagamento do BEm por suspeita de irregularidade) , a tempestividade dos atos processuais (art. 12-D) , e a possibilidade e as formas de interposição de recursos pelos empregados (art. 13-D) , entre outras.
76. A Portaria 10.486/2020, com redação da Portaria 18.560/2020, prevê oito tipos de recursos, cada um com suas especificidades. Note-se que na norma eles não estão nominados, mas neste relatório foi dado nomes a cada um dos tipos de recursos, com vistas a facilitar o entendimento.
77. Um dos recursos descritos no primeiro relatório parcial foi excluído da norma atual. Trata-se do recurso de reabertura de prazo, cabível na hipótese em que faltavam dados ou estes tivessem sido declarados incorretamente, necessitando retificação. Na nova sistemática, se o empregador cumprir as exigências no prazo de trinta dias corridos, contados da data em que o benefício deveria ter sido pago, a parcela do BEm será incluída no próximo lote de pagamento disponível posterior à decisão. Caso ele não cumpra a exigência no prazo legal, ocorrerá a desistência do pedido administrativo e arquivamento definitivo do requerimento, devendo os interessados ingressar com nova solicitação do benefício (art. 12, caput e §§ 1º ao 7º, da Portaria 10.486/2020) .
78. Na sequência serão detalhados os recursos mais importantes, com enfoque nas alterações promovidas pelo novo normativo.
79. Destaque-se que a peça 71 traz os mapas de processo atualizados referentes aos recursos administrativos, de acordo com a Portaria 10.486/2020, com as alterações estabelecidas pela Portaria 18.560/2020, e informações fornecidas pelos gestores da Strab.
80. Recurso de Benefício Notificado (art. 13, inc. I, da Portaria 10.486/2020) 
81. Após a inserção dos dados, o Sistema Dataprev/Strab processa as informações, com a realização de diversos cruzamento de dados, com vistas a verificar se o solicitante tem direito ou não ao benefício.
82. Caso a solicitação seja habilitada, tal informação é enviada aos bancos credenciados para a realização dos pagamentos.
83. Em sentido inverso, havendo a inabilitação, o empregador é notificado dos motivos da decisão, cabendo, então, o recurso administrativo denominado 'Benefício Notificado' (art. 13, inc. I, da Portaria 10.486/2020) dirigido à Strab. O recurso pode ser interposto, no prazo de 30 dias, contados da data em que o pagamento da primeira parcela do benefício deveria ter sido paga. O prazo para julgamento é de 30 dias corridos a partir da interposição.
84. Interposto o recurso, o agente avaliará os documentos encaminhados, rejeitando ou deferindo-o. Se houver o deferimento, o sistema retira as notificações existentes e reagenda o pagamento das parcelas do benefício. No caso de rejeição, não caberá mais nenhum outro recurso administrativo.
Recurso de Revisão do Benefício (art. 13, inc. II, da Portaria 10.486/2020) 
85. O Recurso de 'Revisão de Benefício' serve para contestar o valor recebido. Está previsto no art. 13, inc. II, da Portaria 10.486/2020.
86. O prazo para interposição será de 30 dias, contados da data do pagamento da primeira parcela do benefício. O prazo para julgamento é de 30 dias corridos a partir da interposição.
87. Nesse caso, o agente avaliará o recurso, consultando, se for o caso, a situação do benefício. Havendo o indeferimento não caberá novo recurso. Se o recurso for deferido, o valor do benefício é recalculado gerando um valor residual que será pago nas instituições credenciadas.
Outros Recursos Administrativos
88. A Portaria 10.486/2020 prevê nos seus arts. 15 e 16, uma série de situações em que caberiam recursos administrativos.
89. O art. 15 descreve as possibilidades de cessação do pagamento do BEm, quais sejam:
I - transcurso do prazo pactuado de redução e suspensão informado pelo empregador;
II - retomada da jornada normal de trabalho ou encerramento da suspensão do contrato de trabalho antes do prazo pactuado;
III - pela recusa, por parte do empregado, de atender ao chamado do empregador para retomar sua jornada normal de trabalho;
IV - início de percepção de benefício de prestação continuada do Regime Geral da Previdência Social ou de Regime Próprio de Previdência Social, exceto o auxílio-acidente e a pensão por morte;
V - início de percepção do benefício de seguro desemprego, em qualquer de suas modalidades, ou da bolsa qualificação de que trata o art. 2° da Lei art. 2º-A da Lei 7.998, de 1990.
VI - posse em cargo público, cargo em comissão de livre nomeação e exoneração, emprego público ou mandato eletivo;
VII - por comprovação da falsidade na prestação de informações necessárias à habilitação;
VIII - por comprovação de fraude visando à percepção indevida do BEm; e
IX - por morte do beneficiário.
90. No §2º do mencionado artigo, a norma estabelece que 'verificados indícios suficientes da ocorrência das hipóteses previstas nos incisos VII e VIII, o pagamento do BEm será suspenso e o empregador será notificado para apresentar defesa no prazo de 5 (cinco) dias, contados da data da comunicação da decisão'. Há, então, a previsão de um recurso contra a decisão que suspende o benefício nas hipóteses dos incisos VII e VIII, correspondentes a situações de fraude. Nesse caso o recurso será avaliado e, se acolhida a defesa, o benefício será restabelecido, ou será cessado se esta for julgada intempestiva ou improcedente.
91. Já no §4º, há a previsão de outro recurso administrativo direcionado a todas as situações de cessação do pagamento do BEm. Nesse caso, a norma estabelece o prazo de dez dias para interposição, com a utilização do rito previsto no art. 13, relativo ao 'Recurso de Benefício Notificado'.
92. O art. 16 trata da devolução dos valores recebidos indevidamente, determinando, no caput, que estes sejam restituídos mediante depósito na Conta Única do Tesouro Nacional, em até trinta dias contados da data do recebimento de notificação.
93. Na sequência, o §1º estabelece que o interessado poderá apresentar defesa contra a decisão que determina a devolução, a qual será respondida em trinta dias. Se indeferido o recurso, a obrigação terá vencimento no prazo de dez dias corridos contados da ciência da decisão (§2º) . E há a possibilidade de novo recurso contra o indeferimento do recurso anterior dirigido à Secretaria Especial de Previdência e Trabalho do Ministério da Economia (§§ 3º a 5º) .
Implementação do módulo de interposição de recurso
94. De acordo com o Status Report, datado de 5/10/2020, da Dataprev, já foram disponibilizadas as etapas a seguir relacionadas ao módulo de recursos (peça 83) :
95. a) Recurso: Correção pelo empregador (16/6/2020) ;
b) Recurso: Notificação de indeferimento (23/6/2020) ;
c) Recurso: Revisão de valor pago a menor (23/6/2020) ;
d) Recursos: Retenção cautelar (2/8/2020) ; e
e) Recurso: Restituição via GRU (11/8/2020) ;
96. A Dataprev estima disponibilizar melhoria no módulo de recursos até a data 16/12/2020.
97. Prosseguindo, a Strab apresentou informações sobre os recursos impetrados para os requerimentos de BEm solicitados entre 6/4/2020 a 4/10/2020 referentes a 18.512.615 acordos firmados no período.
98. Do total de acordos, a Strab efetuou 1.906.528 notificações, indeferindo as solicitações encaminhadas pelos potenciais beneficiários (figura 8) :

Figura 4: Motivação do indeferimento
99. Foram apresentados 407.007 recursos, sendo 234.054 (57,5%) questionando a motivação para o indeferimento e 172.955 (42,5%) solicitando revisão no valor das parcelas.
100. Dos recursos apresentados, foram analisados 213.894 requerimentos, redundando no indeferimento de 116.250 recursos (54% dos recursos analisados) .
101. Estava pendente de análise 193.113 recursos, correspondente a 47% dos recursos e ao montante de 1% das solicitações do Bem.
102. Visto que as funcionalidades básicas do módulo de interposição de recursos já estão implementadas, percentualmente o número de pessoas que aguardam a apreciação dos recursos não é significativo (1% das solicitações) e os ajustes finos para o aperfeiçoamento do citado módulo estão em avaliação, opina-se dispensar recomendações a respeito, restringindo-se a acompanhar as futuras melhorias no sistema.
4.2. Transparência
103. Ao apreciar o relatório preliminar desta fiscalização, esta Corte, por meio dos itens 9.3.5 e 9.3.6 do Acórdão 2025/2020-TCU-Plenário, recomendou à Strab adoções de providências para aperfeiçoar a página eletrônica do Programa BEm e melhorar a transparência dos recursos nele alocados. Segue, adiante, análise das medidas anunciadas pela Strab para o cumprimento das referidas recomendações.
104. Recomendação - Item 9.3.5:
'9.3.5. busque aperfeiçoar, com apoio da Secretaria de Governo Digital, a página principal do Programa Emergencial para Manutenção do Emprego e da Renda, de modo que contemple alternativas aos usuários do benefício, como a criação de links dos formulários de interposição de dúvidas, reclamações e denúncias sobre o programa emergencial, bem como os contatos dos órgãos e agentes responsáveis pelo benefício, além de aprimorar os outros canais de atendimento ao cliente;'
105. Esclarecimento inicial após notificação do Acórdão 2025/2020-TCU-Plenário
106. Em atendimento ao ofício de requisição 9-61/2020, a Strab, por meio do e-mail de Marcela de Mendonça Lemos datado 17/9/2020 (peça 72) , manifestou que os seguintes links foram incluídos para o atendimento ao usuário:
107. Fala.BR - ouvidoria e acesso à informação: https://www.gov.br/acessoainformacao/pt-br/falabr
108. Canais de atendimento - presencial: https://www.gov.br/trabalho/pt-br/canais_atendimento/unidades-de-atendimento
109. Canais de atendimento - formulário: https://www.gov.br/trabalho/pt-br/canais_atendimento/formulario-de-contato
110. Contatos da secretaria responsável pelo BEm: https://www.gov.br/economia/pt-br/acesso-a-informacao/institucional/quem-e-quem/secretaria-especial-de-previdencia-e-trabalho/secretaria-de-trabalho
111. Painel de Informações do BEm: https://app.powerbi.com/view?r=eyJrIjoiYzczYmM1MzEtYjExYi00NzMyLWFhM2YtYTdmNDRjYzA4ZTdmIiwidCI6ImNmODdjOTA4LTRhNjUtNGRlZS05MmM3LTExZWE2MTVjNjMyZSIsImMiOjR9
Situação Encontrada
112. Ao buscar informações sobre o benefício em questão, pressupõe-se que, inicialmente, o usuário procure pela internet informações sobre o programa utilizando a palavra-chave Benefício Emergencial. Tal pesquisa no Google leva ao endereço eletrônico a seguir: https://servicos.mte.gov.br/bem/.
113. Ao acessar esse endereço, observa-se que referida página do governo federal trata apenas do programa BEm. Considerando que a recomendação em pauta tem por finalidade aperfeiçoar a comunicação entre o Beneficiário e os gestores do programa, é razoável, para efeito da recomendação contida no item 9.3.5 do Acórdão 2.025-TCU-Plenário, adotar como página principal do programa BEm o endereço eletrônico mencionado no item anterior.
114. Assim, importa verificar se, no referido endereço eletrônico, constam links dos formulários de interposição de dúvidas, reclamações e denúncias sobre o programa emergencial, bem como dos contatos dos órgãos e agentes responsáveis pelo benefício, conforme recomendado por esta Corte de Contas.
115. Ainda que os links mencionados pela Secretaria de Trabalho realmente levem às informações descritas pelo referido órgão, não foram localizados os referidos links na página principal do Programa BEm (https://servicos.mte.gov.br/bem/) .
116. Os links apresentados pela Secretaria do Trabalho, esparsos em endereços eletrônicos diversos, não atendem à recomendação desta Corte de Contas, bem como não aprimoraram a comunicação entre os gestores do programa e os potenciais beneficiários ou cidadãos interessados em acompanhar a regularidade das despesas relacionadas ao combate dos efeitos econômicos da pandemia.
117. Na situação em apreço, opina-se por dar ciência à Strab, com fundamento no art. 9º, inciso I, da Resolução-TCU 315, de 2020, que a ausência, na página principal do Programa Bem, de links (diretos, destacados e claros/intuitivos) de formulários de interposição de dúvidas, reclamações e denúncias sobre o programa emergencial, bem como os contatos dos órgãos e agentes responsáveis pelo referido benefício, caracteriza no não atendimento à recomendação constante do item 9.3.5 do Acórdão 2025/2020-TCU-Plenário.
Comentários do Gestor
118. A Strab, por meio da SPPT, diverge do posicionamento desta equipe de auditoria, alegando que:
119. a) não ser da alçada do referido órgão o aprimoramento e design do Portal;
120. b) 'o Programa BEm já está sendo apresentado no site' e a aparência e composição dos links devem ser feitos pelo gestor do Portal
Análise
121. A recomendação contida no item 9.3.5 do Acórdão 20205/2020-TCU-Plenário explicitava, entre outras, as seguintes medidas a serem adotadas para aprimorar o atendimento aos potenciais beneficiários: criação de links dos formulários de interposição de dúvidas, reclamações e denúncias sobre o programa emergencial, bem como dos contatos dos órgãos e agentes responsáveis pelo benefício, além de aprimorar os outros canais de atendimento ao cliente.
122. Conforme pode-se verificar na cópia da página principal do Programa (Acessado em 30/10/2020 - peça 82) , não há links diretos relacionados a 'formulários de interposição de dúvidas, reclamações e denúncias sobre o programa emergencial, bem como aos contatos dos órgãos e agentes responsáveis pelo benefício'.
123. Por outro lado, é possível efetuar a comunicação relacionada ao programa BEm ao clicar na opção 'Acesse o Portal.GOV.br', dentro da mencionada página eletrônica. Importa destacar, entretanto, que essa opção não se encontra acompanhada de necessários esclarecimentos (exemplo, deveria constar dizeres como: para interposição de dúvidas, reclamações, denúncias, acesse aqui) .
124. Além disso, não se pode acolher a justificativa de que o 'aprimoramento e o design do Portal' não são da alçada do órgão gestor do programa em questão. Posicionar-se de outra forma, seria admitir que o gestor do portal gozaria de autonomia para colocar as informações que bem entendesse e no formato que melhor lhe agradasse, sem se submeter a qualquer orientação/pedido do gestor do portal ou aprovação prévia deste.
125. Dessa forma, propõe-se manter a proposta retro mencionada.
Proposta de Encaminhamento
126. Dar ciência à Strab , com fundamento no art. 9º, inciso I, da Resolução-TCU 315, de 2020, que a ausência, na página principal do Programa Bem, de links (diretos, destacados e claros/intuitivos) de formulários de interposição de dúvidas, reclamações e denúncias sobre o programa emergencial, bem como os contatos dos órgãos e agentes responsáveis pelo referido benefício, caracteriza no não atendimento à recomendação constante do item 9.3.5 do Acórdão 2025/2020-TCU-Plenário.
127. Recomendação - Item 9.3.6:
9.3.6. busque aperfeiçoar a transparência e o controle social do Programa Emergencial de Manutenção do Emprego e Renda, criando forma de consulta pública que contemple a relação individualizada de beneficiários do programa, por estados e municípios;
128. Esclarecimento inicial após notificação do Acórdão 2025/2020-TCU-Plenário
129. Em atendimento ao ofício de requisição 9-61/2020, a Strab, por meio do e-mail de Marcela de Mendonça Lemos datado 17/9/2020 (peça 72) , informou que a divulgação identificada e individualizada dos nomes fere dispositivos legais de sigilo, nos termos do art. 31 da Lei 12.527/2011, que regula o acesso a informações.
Situação Encontrada
130. A recomendação de dar publicidade dos beneficiários, de forma individualizada, já foi objeto de apreciação por esta Corte de Contas nos itens 69 a 73 do Acórdão 2025/2020-TCU-Plenário.
131. De acordo com os arts. 4º e 32, inciso II, da Lei 12.527/2011:
'Art. 4º. Para os efeitos desta Lei, considera-se:
IV - informação pessoal: aquela relacionada à pessoa natural identificada ou identificável;
Art. 32. Constituem condutas ilícitas que ensejam responsabilidade do agente público ou militar:
 (...) 
IV - divulgar ou permitir a divulgação ou acessar ou permitir acesso indevido à informação sigilosa ou informação pessoal;'
132. Por outro lado, o Decreto 7.724/2012, que regulamentou a Lei 12.527/2011, em seu art. 3º, inciso V, detalhou o conceito de informação pessoal para:
'V - informação pessoal - informação relacionada à pessoa natural identificada ou identificável, relativa à intimidade, vida privada, honra e imagem;'
133. Prosseguindo, a Constituição Federal, em seu art. 5º, inciso X, dispõe que 'são invioláveis a intimidade, a vida privada, a honra e a imagem das pessoas, assegurando o direito à indenização pelo dano material ou moral decorrente de sua violação'.
134. Em situações semelhantes, em que a pessoa é beneficiária de recebimento de recursos públicos, o Supremo Tribunal Federal, em tema de repercussão geral, no Recurso Extraordinário com Agravo 652.777-SP, de relatoria do Ministro Teori Zavascki, fixou a tese de 'que é legítima a publicação, inclusive em sítio eletrônico mantido pela Administração Pública, dos nomes dos seus servidores e do valor dos correspondentes vencimentos e vantagens pecuniárias'.
135. Além disso, precedente já havia sido firmado no Supremo Tribunal Federal no julgamento da SS 3.902-AgR, Rel. Min. Ayres Britto, ocasião em que se estabeleceu que a divulgação nominal da remuneração dos servidores públicos na internet não viola o direito à intimidade e à privacidade. Entretanto, observa-se na ementa da mencionada deliberação que:
'E quanto à segurança física ou corporal dos servidores, seja pessoal, seja familiarmente, claro que ela resultará um tanto ou quanto fragilizada com a divulgação nominalizada dos dados em debate, mas é um tipo de risco pessoal e familiar que se atenua com a proibição de se revelar o endereço residencial, o CPF e a CI de cada servidor'.
136. Vale ressaltar, ainda, que, de acordo com o art. 5º, XXXIII, da CF, 'todos têm direito a receber dos órgãos públicos informações de seu interesse particular, ou de interesse coletivo ou geral, que serão prestadas no prazo da lei, sob pena de responsabilidade, ressalvadas aquelas cujo sigilo seja imprescindível à segurança da sociedade e do Estado'.
137. O objeto da divulgação a ser efetuada (dos recursos geridos pelo órgão, quem recebeu o benefício emergencial e quanto) é uma informação de interesse coletivo ou geral. Não se trata de um benefício que o cidadão recebeu de um ente privado.
138. Deve-se registrar, ainda, que, por exemplo, a Resolução STF 528/2014, que regulamenta no âmbito do Supremo Tribunal Federal a aplicação da Lei 12.527/2011, assim dispõe em seu art. 12:
'Art. 12. São insuscetíveis de atendimento os pedidos:
VII - referentes às informações pessoais, assim consideradas as que dizem respeito à intimidade, vida privada, honra e imagem das pessoas, bem como às liberdades e garantias individuais, nos termos dos artigos 6º e 31 da Lei 12.527, de 2011;
§ 3º Para os fins do inciso VII deste artigo, consideram-se informações pessoais, entre outras, o endereço, os telefones residencial e celular, o número de inscrição no Cadastro de Pessoas Físicas (CPF) , o número da carteira de identidade (RG) , da carteira funcional e do passaporte de magistrados e servidores.'
139. Importa observar que o TCU recomendou à Strab que seja disponibilizada a 'relação individualizada de beneficiários do programa, por estados e municípios', publicidade esta que não se confunde com a divulgação de informações pessoais dos beneficiários no que diz respeito à intimidade, vida privada, honra e imagem.
140. Assim, posiciona-se pela não implementação, até o presente momento, da recomendação em pauta.
Comentários do Gestor
141. A Strab diverge do entendimento desta equipe por entender que (peça 80, p.7) :
a) o tema já foi concluído;
b) encaminhou minuta da Portaria que disciplina procedimentos para a disponibilização e a utilização de informações contidas no Cadastro Geral de Empregados e Desempregados - CAGED, e na Relação Anual de Informações Sociais - RAIS (Processo SEI 19965.104102/2019-4, baseados na legislação vigente (Lei 12.527/2011, Decreto 7.724/2012 e Decreto 10.046/2019) . Referida minuta a estabelece a adequação dos processos aos termos da Lei 13.709/2018 (Lei Geral de Proteção de Dados Pessoais - LGPD) ;
c) nas bases de dados da RAIS e do CAGED constam informações relacionadas ao trabalhador (nome, CPF, PIS, idade, sexo, cor, remuneração, etc.) , dados esses considerados informações pessoais, com fulcro no art. 4º, inciso IV, da Lei 12.527/2011 e, portanto, têm seu acesso restrito e são submetidas a procedimentos específicos de proteção;
d) as bases de dados do CAGED e da RAIS apresentam conjunto de informações que, quando interagidas, 'podem vir a identificar a pessoa natural, ainda que não estejam disponíveis as identificações do trabalhador ora mencionadas', em razão da 'natureza peculiar das bases de dados que relacionam um vínculo de trabalho a um estabelecimento empregador específico e identificado'.
e) 'o procedimento de disponibilização desses dados deve ser submetido à análise de mérito, pela área técnica, quanto a justificativa para uso dos dados pessoais pelo solicitante e quanto à adequação da intenção do pedido de acesso a esses dados à legislação vigente (art. 31 da Lei 12.527, de 2011) . O normativo tem o propósito de padronizar o processo administrativo que rege a disponibilização de dados pessoais e ulteriormente de conferir maior segurança jurídica aos usuários de dados e à administração pública, além de desburocratizar o trâmite dessas solicitações na Strab'.
Análise
142. Preliminarmente, importa destacar que o órgão faz referência à minuta de portaria para embasar o seu posicionamento. Neste particular, a mera minuta de uma norma sequer faz parte do ordenamento jurídico que trata sobre o tema.
143. Ainda que a autoridade competente concordasse e editasse Portaria referente à citada minuta, ainda assim a interpretação dada entraria em colisão com a jurisprudência do Supremo Tribunal Federal, acerca do dever do gestor público em dar transparência aos gastos realizados, conforme já mencionado anteriormente.
144. Acerca do entendimento da Strab de que a questão já foi superada, cabe ressaltar que a implementação da recomendação não possui caráter facultativo. A respeito, cabe destacar trecho do Voto do Exmo. Sr. Ministro-Substituto Augusto Sherman quando do julgamento do TC 029.211/2010-7 (Relatório de Monitoramento) , resultando no Acórdão 73/2014-TCU-Plenário, no qual foi reiterada à Secretaria Executiva do então Ministério da Ciência, Tecnologia e Inovação a recomendação contida em deliberação objeto do monitoramento:
'VOTO
 (...) 
12. Em que pese o não atendimento à recomendação, a 6ª Secex conclui que não há encaminhamento a ser sugerido para a situação, por avaliar que a recomendação é apenas uma sugestão do Tribunal ao gestor público. Dessa forma, em respeito à discricionariedade administrativa, não se poderia exigir seu atendimento por parte da Administração.
13. Com as devidas vênias da unidade técnica, discordo desse posicionamento.
14. O art. 250, inciso III, do Regimento Interno do TCU dispõe sobre as recomendações, nos seguintes termos:
'art. 250. Ao apreciar processo relativo à fiscalização de atos e contratos, o relator ou o Tribunal:
 (...) 
III - recomendará a adoção de providências quando verificadas oportunidades de melhoria de desempenho, encaminhando os autos à unidade técnica competente, para fins de monitoramento do cumprimento das determinações;'
15. Portanto, a recomendação emanada do Tribunal tem como objetivo buscar o aprimoramento da gestão pública, sendo resultante de avaliação técnica fundada na perspectiva da missão constitucional do controle externo atribuída a esta Corte de Contas. A meu ver, trata-se de comando que vai ao encontro do princípio da eficiência, insculpido no art. 37 da Constituição Federal vigente. Não representa, por conseguinte, mera sugestão, cuja implementação é deixada ao alvedrio do gestor destinatário da medida. Se assim fosse, tornar-se-ia praticamente inócuo o monitoramento previsto no regimento deste Tribunal.
16. Por certo, a recomendação não traz em si a natureza coercitiva da determinação, a qual, via de regra, decorre da inobservância de normas ou princípios aplicáveis à Administração Pública. Ao passo que do gestor não é esperado outro proceder que não o cumprimento da determinação, em relação à recomendação já se admite uma certa flexibilidade na sua implementação. Assim, pode o administrador público atendê-la por meios diferentes daqueles recomendados, desde que se demonstre o atingimento dos mesmos objetivos, ou, até mesmo, deixar de cumpri-la em razão de circunstâncias específicas devidamente motivadas. A regra, entretanto, é a implementação da recomendação, razão por que deve ser monitorada.'
145. Dessa forma, em razão de a informação 'quanto foi pago de BEm e quem recebeu' ser de interesse coletivo, que deve ser prestada no prazo da lei, conforme art. 5º, XXXIII, da CF, e do posicionamento do STF, em casos similar, que considerou legítima a publicidade do nome e do valor recebido dos cofres públicos por pessoa física (o servidor/agente público) , posiciona-se por manter a proposta já apresentada anteriormente ao gestor.
Proposta de Encaminhamento
146. Dar ciência à Strab, com fundamento no art. 9º, inciso I, da Resolução-TCU 315, de 2020, que a não disponibilização de consulta pública que contemple a relação individualizada de beneficiários do programa, por estados e municípios caracteriza o não atendimento da recomendação constante no item 9.3.6 do Acórdão 20205/2020-TCU-Plenário.
4.3. Tipologias
Visão Geral
147. A presente etapa do acompanhamento contempla a atualização e o monitoramento das tipologias apresentadas no primeiro relatório do acompanhamento.
148. As tipologias visam a identificar indícios de irregularidade na concessão dos benefícios e induzir a melhoria dos controles internos do sistema concessor do Benefício Emergencial para Preservação do Emprego e da Renda (BEm) .
149. O principal objetivo das tipologias é abordar a seguinte questão de auditoria:
Questão 1 - O Programa contém mecanismos de controle implementados de forma a evitar gargalos e fraudes na execução?
150. No presente relatório, as tipologias foram atualizadas para refletir as mudanças na legislação que ocorreram desde a conclusão do relatório anterior e reexecutadas para toda a vigência do BEm, até outubro de 2020, respeitando as regras vigentes em cada período.
151. Adicionalmente, neste relatório, as tipologias passaram a contemplar o arquivo de resposta dos bancos, além das ordens de pagamento que partem da Dataprev, aumentando a assertividade acerca do montante dos pagamentos possivelmente irregulares.
152. As tipologias foram classificadas em verificações de credibilidade da base de dados e tipologias propriamente ditas para verificação de regras de negócio por meio de cruzamentos com outras bases.
153. As verificações de credibilidade têm por objetivo avaliar a consistência da própria base do Benefício Emergencial, com vistas a verificar divergências internas ou falhas de sistema que possibilitem, por exemplo, a existência de registros duplicados.
154. As demais tipologias visam a verificar as regras de negócio previstas na legislação aplicável que envolvem o batimento com bases externas.
155. A base do Benefício Emergencial utilizada nas análises foi disponibiliza pela Strab, em atendimento ao ofício de requisição 002-61/2020 (peça 10) e é composta por duas tabelas: BEM_ACORDOS e BEM_PAGAMENTOS, ambas fornecidas durante os finais de semana, tendo como referência a posição final da sexta-feira imediatamente anterior.
156. A tabela BEM_ACORDOS, correspondente ao chamado LAYOUT DADOS, é fornecida de modo integral e contém os dados de todos os acordos enviados pelos empregadores até a data de referência.
157. A tabela BEM_PAGAMENTOS, correspondente ao LAYOUT BANCOS, é fornecida de modo incremental, sendo que cada incremento contém os comandos de pagamento enviados para os bancos naquela semana. Para compor a tabela para análise de pagamentos, os arquivos de pagamentos enviados semanalmente são acrescidos à tabela existente no TCU.
158. Adicionalmente, as tipologias passaram a considerar a tabela RET_BANCOS, consolidada a partir dos arquivos de resposta dos bancos que passaram a ser fornecidos ao TCU pela Dataprev durante o período de referência do presente relatório, atendendo a pedido da própria Strab, conforme mensagem eletrônica à peça 67.
159. Neste relatório, apresentamos o total de recursos pagos mês a mês referente a benefícios com indícios de irregularidade, com objetivo de verificar a efetividade das ações corretivas implementadas pelo gestor em decorrência do presente acompanhamento.
160. Arquivos com a totalidade dos indícios identificados pelas tipologias até o momento da elaboração deste relatório foram colocados à disposição da Strab para análise por meio eletrônico, conforme notificado no Ofício 49990/2020-TCU/Seproc (peça 59) , em atendimento aos itens 9.4.1 e 9.4.2 do Acórdão 2025/2020-TCU-Plenário, de relatoria do Ministro Bruno Dantas.
161. A Dataprev também foi notificada acerca da disponibilização dos arquivos com a totalidade dos indícios identificados pelas tipologias, por meio do Ofício 49972/2020-TCU/Seproc (peça 61) , entretanto, até o momento, não indicou a pessoa que será responsável pela baixa dos arquivos para concessão de acesso.
162. Diante da falta de resposta da Dataprev, a Secretaria de Políticas Públicas de Trabalho (SPPT) assumiu a responsabilidade de fazer a transmissão dos arquivos para a Dataprev, via ferramenta interna de transmissão de dados (GIS) , conforme mensagem eletrônica à peça 73.
163. A seguir, para cada tipologia, serão apresentados: a metodologia utilizada considerando os ajustes para adequação à legislação vigente; o montante pago mês a mês referente aos indícios encontrados; e as medidas propostas pela equipe de fiscalização para saneamento das irregularidades que porventura ainda apresentem risco alto para o programa.
164. Reforça-se que para cada proposta de deliberação formulada pela equipe de fiscalização, solicitou-se por meio do Ofício 57109/2020-TCU/Seproc (peça 78) , análise do gestor do programa acerca da assertividade dos indícios identificados pela tipologia e da viabilidade da medida saneadora proposta, considerando a adequação da medida proposta em relação ao problema identificado e custo/prazo para implementação da medida em relação aos benefícios esperados.
165. Adicionalmente, solicitou-se, caso o gestor entenda que determinada medida não é adequada ao problema ou inviável tecnicamente, que proponha medida alternativa para mitigação.
166. Destaca-se, por oportuno que, conforme art. 16, inciso II, da Resolução TCU 315/2020, o TCU poderá dispensar a formulação de deliberações quando as situações descritas nos achados referentes às tipologias não exigirem urgência no tratamento, e a tendência for de que se resolvam sem a imposição de medidas pelo Tribunal, notadamente em decorrência do aperfeiçoamento dos controles internos ou de outros fatores que evidenciem um contexto institucional superveniente capaz de inibir a ocorrência ou reiteração das irregularidades, fato esse decorrente da própria natureza do trabalho de acompanhamento com a colaboração dos gestores.
Monitoramento consolidado das tipologias
167. A Figura 5 apresenta o montante pago em reais referente a benefícios possivelmente irregulares conforme detectado pelas tipologias.

Figura 5: Montante pago em reais referente a benefícios possivelmente irregulares, mês a mês.
168. Note-se que houve um pico de ocorrências em junho de 2020, mês anterior ao compartilhamento das tipologias desenvolvidas pelo TCU com a Secretaria do Trabalho (Strab) , e que, a partir de julho de 2020, mesmo com a manutenção dos níveis de desembolso mensal do programa, inicia-se uma tendência significativa de queda no volume de irregularidades.
169. Tal comportamento indica, de maneira geral, uma evolução dos sistemas e controles internos do programa, possivelmente estimulada pela atuação do TCU, especialmente devido à atitude cooperativa que a equipe de fiscalização vem adotando e a receptividade que o gestor vem demonstrando em relação às sugestões que os auditores têm feito.
170. No tocante às tipologias, cumpre destacar o empenho que o gestor vem demonstrando em incorporar os algoritmos desenvolvidos pelo TCU no sistema de gestão de riscos do benefício (o ARBEm) , o que pode refletir na tendência de redução sistemática do volume de ocorrências indesejáveis.
171. A Figura 6 apresenta o comparativo entre o montante de valores encontrados pelas diversas tipologias.

Figura 6: Comparativo entre as diversas tipologias
172. Pelo gráfico, é possível perceber que as tipologias CRED04 e TPL05 concentram o maior volume de pagamentos possivelmente realizado de maneira irregular.
173. Na próxima seção, o resultado de cada uma das tipologias será analisado em detalhes e, quando aplicável, nos termos da Resolução-TCU 315/2020, serão apresentadas propostas de deliberação.
Detalhamento das Tipologias
174. Análise de Credibilidade CRED01-DIVERGENCIAS
Objetivo
175. Identificar se existem divergências significativas entre os dados da comunicação do acordo e os dados enviados para pagamento pelos bancos.
Metodologia
176. Cruzamento entre os dados do acordo (LAYOUT DADOS) e os dados de pagamentos (LAYOUT BANCOS) , batimento com o retorno dos bancos (RET_BANCOS) e verificação de divergências.
Fundamentação Legal
177. Não existe fundamentação legal específica para esta tipologia em razão de ser uma verificação técnica de inconsistência interna do sistema. Entretanto, uma falha nessa tipologia pode ocasionar o direcionamento do pagamento para uma pessoa que não é o titular do acordo.
Quantidade de indícios:
178. Conforme apresentado na Figura 7, mesmo com as recentes modificações no sistema mediante as mudanças legislativas, não foram encontradas quantidades significativas de ocorrências para esta tipologia em relação ao montante desembolsado pelo programa.

Figura 7: Valor pago em reais referente à tipologia CRED01 - Divergências.
179. No total foram encontradas apenas 103 parcelas pagas com divergência significativa entre os dados cadastrais informados no ato do acordo e os dados enviados para o banco.
180. Das divergências analisadas, a quase totalidade das diferenças estava na informação da data do nascimento do requerente, possivelmente devido ao ajuste realizado após o acordo pelo empregador, não havendo evidências de má fé.
181. Observa-se, também, significativa redução do montante de divergências em agosto de 2020, provavelmente devido à melhoria das críticas feitas pelo sistema no ato do requerimento, reduzindo a necessidade de ajustes posteriores.
182. Adicionalmente, a partir de setembro não foram mais identificadas divergências.
Proposta de deliberação:
183. Ante o exposto e fundamentado no item 166 deste relatório, considerando a baixa materialidade da tipologia e a tendência de queda no volume de achados, a equipe de fiscalização entende que o gestor já implementou as medidas de mitigação cabíveis, não restando propostas de deliberação a serem feitas relativamente a este item.
184. Contudo, recomenda-se a continuidade do acompanhamento da tipologia para assegurar que futuras modificações no sistema concessor não introduzam esse tipo de erro no processo.
185. Análise de Credibilidade CRED02-DUPLICADOS
Objetivo
186. Identificar se existem requerimentos duplicados para o mesmo CPF e mesmo empregador.
187. Com as recentes alterações no programa que estendeu o prazo máximo dos benefícios para 240 dias, criou-se a possibilidade de que sejam registrados múltiplos acordos para um mesmo vínculo trabalhista, desde que o somatório de dias não ultrapasse o prazo de vigência máximo.
188. Assim sendo, esta tipologia perdeu sua efetividade e, em seu lugar, foi criada a nova tipologia CRED04-LIMITE-DE-DIAS, que será explanada na sequência deste relatório.
Proposta de deliberação:
189. Considerando a perda de efetividade da tipologia em razão das mudanças no programa, não existem deliberações a serem propostas relativamente a este item.
190. Adicionalmente, em relação ao monitoramento das deliberações do Acórdão 2025/2020-TCU-Plenário, propõe-se tornar sem efeito os itens 9.2.1 e 9.3.1, por perda de objeto em razão das mudanças na legislação aplicável.
191. Análise de Credibilidade CRED03-MULTIPLOS
Objetivo
192. Identificar se existem múltiplos vínculos para o mesmo CPF (3 ou mais no caso geral ou 5 ou mais para os setores de educação e esportes) independente do empregador.
Metodologia
193. Cruzamento entre os dados do acordo (LAYOUT DADOS) , os dados de pagamentos (LAYOUT BANCOS) , e RAIS para obtenção da atividade econômica, batimento com o retorno dos bancos (RET_BANCOS) , contagem e agrupamento.
Fundamentação Legal
194. Consolidação das Leis Trabalhistas.
195. Não existe limite pré-determinado de número de vínculos ativos que um trabalhador pode manter. Entretanto, existe um limite prático para o número de total de vínculos ativos do trabalhador em razão da carga horária. Valores acima deste limite prático podem indicar fraude ou erro de sistema.
196. Conforme discutido com o gestor, no caso geral, considera-se como passível de notificação com possibilidade de recurso o CPF para o qual foi solicitado benefício para 3 ou mais vínculos no caso geral e 5 ou mais vínculos no caso das áreas específicas de educação e esportes (exemplos: professores de estabelecimentos de ensino e instrutores de academias de esportes) , atividades econômicas nas quais a existência de múltiplos vínculos por CPF é mais comum.
197. Como não existe um limite legal para a quantidade de vínculos, os indícios identificados por esta tipologia são apenas alertas de risco e não podem ser considerados como prova definitiva de irregularidade. No caso de notificação, o trabalhador deve ter a opção de recurso para que, caso os vínculos sejam reais, possa comprovar e assim ter acesso ao benefício.
Quantidade de indícios:
198. Conforme apresentado na Figura 8, o volume de pagamentos referente a esta tipologia vem apresentando tendência de queda.

Figura 8: Valor pago em reais referente à tipologia CRED03-Múltiplos Vinculos
199. É importante destacar, conforme reportado no primeiro relatório do acompanhamento, que esta tipologia já foi incorporada parcialmente pela Dataprev no sistema de Gestão de Riscos do Benefício, considerando apenas vínculos recentes a partir de 1º/2/2020
200. Estavam previstos também a implementação de novas críticas para ampliar a sua efetividade, que incluem:
¿. identificar vínculos antigos, contudo com informações extemporâneas;
¿. identificar trabalhadores com longo tempo de desemprego antes da criação dos novos e múltiplos vínculos.
201. As situações acima caracterizam situações anômalas que indicam maior probabilidade de corresponderem a vínculos fictícios quando associadas à ocorrência de múltiplos contratos de trabalho para uma mesma pessoa, reduzindo a possibilidade de bloqueios indevidos.
202. Em sua resposta à solicitação para apresentação dos comentários do gestor referentes ao primeiro relatório do acompanhamento, enviada tardiamente em 17/9/2020 (peça 84; MEMO/SUPI/148/2020) , a Dataprev informou que fez análise de impacto referente à implementação das funcionalidades restantes e que concluiu que a os ajustes poderiam gerar a notificação de 2.052 requerimentos.
203. A Dataprev informou ainda que, diante dos possíveis impactos, a implementação dos referidos ajustes deveria ser aprovada explicitamente pela Strab.
Comentários do Gestor
204. Considerando que não foram elaboradas propostas de deliberação para esta tipologia, a equipe não encaminhou pedido de manifestação prévia correspondente ao gestor.
Proposta de deliberação:
205. Ante o exposto, considerando o item 166 deste relatório, que o volume de achados está com tendência de queda, que o gestor já adotou medidas para mitigar os riscos apontados, que novos ajustes podem acarretar um volume significativo de notificações indevidas e que a tipologia é apenas um indicador e por si só não representa irregularidade, a equipe de fiscalização entende que o gestor já implementou as medidas de mitigação cabíveis, não restando propostas de deliberação a serem feitas relativamente a este item.
206. Adicionalmente, em relação ao monitoramento das deliberações do Acórdão 2025/2020-TCU-Plenário, propõe-se considerar atendido o item 9.3.2, relativo à tipologia CRED03 - Múltiplos Vínculos.
207. Contudo, recomenda-se a continuidade do acompanhamento da tipologia para verificar se o risco manterá esta tendência até o fim do programa.
208. Análise de Credibilidade CRED04-LIMITE-DIAS
Objetivo
209. Identificar se existem benefícios pagos cujo montante de dias de referência por vínculo supera o esperado para o mês, considerando o início do programa em 1º de abril de 2020, ou o limite máximo de 240 dias no total, em observância ao Decreto 10.517/2020.
210. Considerando que programa teve início em abril e que o pagamento ocorre a partir de 30 dias após a data do acordo, então o limite de dias de referência de benefício em maio é 30 dias, em junho é 60 dias, em julho é 90 dias e assim sucessivamente, até o limite legal de 240 dias.
211. O pagamento de benefícios de um determinado vínculo referente a um montante de dias superior ao esperado para o mês representa pagamentos em duplicidade, muito provavelmente por erro de sistema.
Metodologia
212. Cruzamento entre os dados do acordo (LAYOUT DADOS) e os dados de pagamentos (LAYOUT BANCOS) , batimento com o retorno dos bancos (RET_BANCOS) , contagem e agrupamento.
Fundamentação Legal
213. Lei 14.020, de 6 de julho de 2020, e os Decretos 10.470 e 10.517/2020, que sucessivamente ampliaram a duração máxima do benefício emergencial para 180 e 240 dias respectivamente.
Quantidade de indícios:
214. Conforme apresentado na Figura 9, o volume de pagamentos referente a esta tipologia começou alto e apresentou um pico em junho de 2020. Nos meses subsequentes, esta tipologia vem apresentando tendência de queda expressiva.

Figura 9: Valor pago em reais referente à tipologia CRED04 - Limite de Dias
215. O alto volume de achados nos meses iniciais do programa indica que havia problemas no sistema de concessão no início da operação que estavam ocasionando pagamentos de benefícios em duplicidade.
216. As tipologias executadas por ocasião do primeiro relatório de acompanhamento já haviam identificado a ocorrência de pagamentos em duplicidade, o que ensejou a determinação para que a Strab revisasse a trilha referente a benefícios duplicados.
217. Conforme ofício encaminhado pela Strab para a Dataprev (peça 68) , em julho de 2020, aquela secretaria identificou as razões que levaram às duplicidades e solicitou que a empresa adotasse providências para ressarcimento dos valores recebidos indevidamente.
Comentários do Gestor
218. Apesar de não ter sido feita solicitação explícita por parte da equipe de fiscalização, uma vez que não foram formuladas propostas de deliberação dada a tendência de queda no montante de achados, o gestor teceu comentários sobre esta tipologia, por email, na peça 86.
219. Em suma, o gestor informou que os problemas identificados pelo TCU seriam devidos à realização de acerto por meio de Acordo Retroativo e que no mês em curso não haveria novos problemas.
220. No histórico da mensagem, o gestor confirma alguns casos apontados pela tipologia, ratificando a existência de pagamentos indevidos e cita que já foram realizados bloqueios referentes aos pagamentos duplicados até agosto.
Análise dos Comentários:
221. As informações apresentadas pelo Gestor encontram respaldo nos achados da tipologia que estão apresentando tendência de queda expressiva, especialmente a partir de agosto.
222. Entretanto, as informações que atualmente estão sendo disponibilizadas para o TCU a respeito do BEm não são suficientes para que se possa quantificar com precisão, por meio de cruzamento de dados, quantas parcelas pagas indevidamente foram efetivamente devolvidas.
223. Para a próxima etapa do presente acompanhamento, a equipe de fiscalização pretende obter com o gestor e com a Dataprev as informações necessárias e desenvolver ou aprimorar as tipologias atuais para que passem a identificar se houve restituição dos valores pagos irregularmente.
224. Assim sendo, por ora, opina-se por não fazer proposta de deliberação acerca desta tipologia.
Proposta de deliberação:
225. Ante o exposto, considerando o descrito no item 166 deste relatório e que o gestor adotou medidas para corrigir as causas do problema e reaver os valores pagos indevidamente, fato que pode ser confirmado pela tendência de queda expressiva dos achados da tipologia, a equipe de fiscalização entende não ser necessário, por ora, a proposição de medidas saneadoras relativamente a este item.
226. Contudo, recomenda-se a continuidade do acompanhamento da tipologia para verificar se o risco manterá esta tendência de queda até o fim do programa.
227. Tipologia TPL01-EXTRA-SIAPE
Objetivo
228. Identificar a existência de requerimentos do BEm para servidores ou empregados públicos de órgãos ou entidades federais que não usem o Siape (Legislativo, Judiciário, TCU, Forças Armadas, estatais) .
Metodologia
229. Cruzamento entre os dados do acordo (LAYOUT DADOS) , os dados de pagamentos (LAYOUT BANCOS) e a base de dados BD_PESSOAL_EXTRA_SIAPE (base consolidada no TCU a partir de dados requisitados dos respectivos órgãos) e batimento com o retorno dos bancos (RET_BANCOS) . Campos de cruzamento entre as bases: [Número do Requerimento] e [CPF]. Contempla servidores ativos e inativos. Exclui pensionistas e servidores excluídos (deixaram o serviço público) . Considera apenas servidores informados em folhas de pagamento referentes ao ano de 2020 (a partir de janeiro/2020) .
Fundamentação Legal
230. Lei 14.020/2020, Art. 6º, § 2º, inciso I e inciso II, alínea a.
Quantidade de indícios:
231. Conforme apresentado na Figura 10, o volume de pagamentos referente a esta tipologia apresentou um pico em junho de 2020, mas, nos meses subsequentes, observou-se uma queda significativa na quantidade de indícios.

Figura 10: Valor pago em reais referente à tipologia TPL01 - Servidores federais de órgãos não contemplados pelo Siape.
232. Por ocasião da apresentação dos comentários do gestor acerca da tipologia EXTRA-SIAPE no primeiro relatório de acompanhamento, foi informado que a tipologia do TCU identificou uma situação que não havia sido especificada no ARBEm, referente a funcionários de empresas de economia mista. Assim sendo, o sistema foi alterado para passar a identificar essa situação.
233. Ainda segundo a Dataprev, a tipologia do TCU também alertou para a questão dos militares solicitando o benefício e uma nova regra foi implementada para a identificação dos requerentes militares, por meio de um arquivo encaminhado pelo Ministério da Defesa, para o Ministério da Cidadania, também utilizado para o Auxílio Emergencial.
234. Adicionalmente, conforme ofício à peça 74, a Dataprev informou que tem utilizado a BD-Extra-SIAPE compartilhada pelo TCU, para o batimento de informações no processo de habilitação dos acordos do Programa de Preservação do Emprego e da Renda
Proposta de deliberação:
235. Ante o exposto, considerando o descrito no item 166 deste relatório e que o gestor já adotou medidas para corrigir as causas do problema e reaver os valores pagos indevidamente, fato que pode ser confirmado pela redução dos volumes dos achados a partir de julho de 2020, a equipe de fiscalização entende que o gestor já implementou as medidas de mitigação cabíveis, não restando propostas de deliberação a serem feitas relativamente a este item.
236. Contudo, recomenda-se a continuidade do acompanhamento da tipologia para verificar se o risco se manterá em níveis aceitáveis até o fim do programa.
237. Tipologia TPL02- SIAPE-ATIVOS
Objetivo
238. Identificar a existência de requerimentos do BEm para servidores ativos de órgãos ou entidades federais que usem o Siape.
Metodologia
239. Cruzamento entre os dados do acordo (LAYOUT DADOS) , os dados de pagamentos (LAYOUT BANCOS) , a base de dados BD_PESSOAL_SIAPE (base consolidada no TCU a partir de dados do Siape) e batimento com o retorno dos bancos (RET_BANCOS) . Campos de cruzamento entre as bases: [Número do Requerimento] e [CPF]. Contempla apenas servidores ativos. Exclui pensionistas e servidores excluídos (deixaram o serviço público) . Considera apenas servidores informados nas folhas de pagamento a partir de janeiro de 2020.
Fundamentação Legal
240. Lei 14.020/2020, art. 6º, § 2º, inciso I e inciso II, alínea a.
Quantidade de indícios:
241. Conforme apresentado na Figura 11, o volume de pagamentos referente a esta tipologia apresentou um pico anormal em agosto com um volume de recursos pagos na ordem quatrocentos e vinte mil reais no mês, com posterior queda significativa.

Figura 11: Valor pago em reais referente à tipologia Servidores federais ativos de órgãos Siape.
242. Por ocasião da apresentação dos comentários do gestor do primeiro relatório do acompanhamento acerca da tipologia SIAPE-ATIVOS, não foram apresentadas as justificativas para o montante de achados, o que ensejou a deliberação 9.2.2 do Acórdão 2025/2020-TCU-Plenário, para que o gestor analisasse os indícios da tipologia SIAPE-ATIVOS e apresentasse justificativas para a ocorrência das situações aparentemente irregulares ou efetuasse os ajustes necessários para que o batimento com o Siape fosse efetivo.
243. Considerando o caráter sensível da tipologia (pagamento indevido de benefício a servidores públicos federais) , o pico ocorrido em agosto e a falta de justificativas em relação ao primeiro relatório, a equipe de fiscalização posicionou-se pela proposição de nova determinação, em reforço à determinação 9.2.2, desta feita com estabelecimento de prazo, para que a Strab adote medidas para cessar o pagamento de parcelas do BEm a servidores públicos federais e encaminhou a proposta para análise e comentários do gestor.
Comentários do Gestor
244. Em sua resposta às peças 80 (p.4-5) e 81 (p.5) , o gestor confirmou a existência de um pico de pagamentos indevidos em agosto e complementou que o pico coincidiu com o aumento no número de requerimentos decorrente do Decreto 10.422, de 13 de julho de 2020, que, à época, acrescia em 30 dias o prazo do benefício, de modo a completar 120 dias.
245. Adicionalmente, o gestor informou que a Dataprev implementou exatamente em agosto de 2020, melhorias no sistema para evitar o pagamento a servidores federais, entretanto, a SPPT notou que a notificação referente a 'Trabalhador com outro Vínculo em Órgão Público' que seria responsável pelo bloqueio do pagamento foi emitida tardiamente, e não a tempo de evitar o pagamento indevido.
246. Para ilustrar o ocorrido, o gestor apresentou cópia de telas do sistema com as notificações para alguns dos achados da tipologia em que se comprova a intempestividade da ação.
247. Como justificativa para as emissões tardias das notificações, o gestor argumentou que um dos possíveis motivos seria a desatualização das bases de dados necessária para a verificação usadas no sistema de controle da concessão.
248. Quando houve tal atualização, em momento posterior, as notificações teriam sido emitidas e novos pagamentos indevidos foram bloqueados, comprovando, segundo o ponto de vista do gestor, que as alterações/atualizações das bases surtiram o efeito desejado, ao se observar os resultados de setembro/2020, mês em que houve redução significativa de pagamentos indevidos na Tipologia.
Análise dos Comentários do Gestor
249. As informações e justificativas apresentadas pelo gestor encontram respaldo nos dados apontados pela Tipologia.
250. De fato, nota-se queda significativa do montante de achados a partir de setembro, corroborando para a conclusão de que as medidas implementadas em agosto surtiram efeito, de modo que a implementação de controles adicionais ou novos ajustes na lógica da rotina não parecem ser necessários.
251. Desta forma, opina-se por considerar atendida a deliberação 9.2.2 do Acórdão 2025/2020-TCU-Plenário.
252. Entretanto, o pico de achados de agosto trouxe preocupação acerca da estabilidade do sistema e da periodicidade de atualização das bases de dados necessária para a correta e tempestiva verificação das concessões do benefício.
253. Acerca deste ponto, é fundamental a continuidade do acompanhamento desta tipologia até o fim do programa, para verificar se o problema voltará a ocorrer no futuro.
254. Adicionalmente, considerando que a tipologia diz respeito a pagamentos irregulares feitos a servidores públicos federais, faz-se necessária a adoção de medidas contundentes para a recuperação dos valores pagos indevidamente.
255. Nesse sentido, em reunião realizada com o gestor após a apresentação dos comentários, foram discutidas alternativas viáveis para a recuperação efetiva dos valores e chegou-se conjuntamente à proposta de informar oficialmente aos órgãos públicos que possuem servidores que tenham recebido valores indevidos, a lista contendo nome, matrícula, CPF e montante recebido indevidamente, para que orientem seus servidores a fazerem a devida devolução pelos meios previstos nos normativos do BEm.
Proposta de deliberação:
256. Ante o exposto, considerando que o gestor já adotou medidas para cessar os pagamentos a servidores federais contemplados pelo SIAPE, mas que existem valores pagos indevidamente a serem recuperados referentes à tipologia SIAPE-ATIVOS, propõe-se:
257. determinar à Strab, com fundamento no art. 4º, inciso I, da Resolução-TCU 315, de 2020, que, no prazo de 30 dias a contar da ciência da determinação, informe oficialmente aos órgãos públicos que possuem servidores que tenham recebido valores indevidos referentes à tipologia SIAPE-ATIVOS, a lista contendo nome, matrícula do servidor, CPF e montante recebido indevidamente, para que orientem seus servidores a fazerem a devida devolução pelos meios previstos nos normativos do BEm, em observância ao disposto na Lei 14.020/2020, art. 6º, § 2º, inciso I e inciso II, alínea a.
258. Adicionalmente, sugere-se a continuidade do acompanhamento da tipologia para verificar eventual ocorrência de novos problemas referentes a servidores federais ativos.
259. Tipologia TPL03- SIAPE-INATIVOS
Objetivo
260. Identificar a existência de requerimentos do BEm para servidores inativos de órgãos ou entidades federais que usem o Siape.
Metodologia
261. Cruzamento entre os dados do acordo (LAYOUT DADOS) , os dados de pagamentos (LAYOUT BANCOS) , e a base de dados BD_PESSOAL_SIAPE (base consolidada no TCU a partir de dados do Siape) e batimento com o retorno dos bancos (RET_BANCOS) . Campos de cruzamento entre as bases: [Número do Requerimento] e [CPF]. Contempla apenas servidores inativos. Exclui pensionistas e servidores excluídos (deixaram o serviço público) . Considera apenas servidores inativos informados nas folhas de pagamento a partir de abril/2020.
Fundamentação Legal
262. Lei 14.020/2020, art. 6º, § 2º, inciso I e inciso II, alínea a.
Quantidade de indícios:
263. Conforme apresentado na Figura 12, assim como na tipologia anterior, o volume de pagamentos referente a esta tipologia apresentou alta em agosto, com posterior redução no número de achados, a ponto de não ter sido identificado nenhum pagamento irregular em outubro.

Figura 12: Valor pago em reais referente à tipologia Servidores federais inativos de órgãos Siape .
264. Por ocasião da apresentação dos comentários do gestor do primeiro relatório do acompanhamento acerca da tipologia SIAPE-INATIVOS, não foram apresentadas justificativas para as ocorrências de pagamento para servidores federais inativos presentes na folha do SIAPE. Em função do baixo montante envolvido à época, a equipe de fiscalização não fez propostas de deliberação acerca deste item.
265. Por se tratar de uma tipologia relacionada com o mesmo sistema da tipologia anterior (SIAPE) , é razoável supor que as causas para o problema observado em agosto tenham origem nas mesmas questões apontadas pelo gestor em relação à tipologia TPL02-SIAPE-ATIVOS
Comentários do Gestor
266. Considerando a baixa materialidade da tipologia, não foram encaminhadas proposições preliminares para comentário do gestor, entretanto, por se tratar de uma tipologia afeta ao mesmo sistema da tipologia anterior (SIAPE) , supõe-se que as causas para o problema observado em agosto estejam relacionadas com as questões apontadas pelo gestor ao comentar sobre a tipologia SIAPE-ATIVOS
Análise dos Comentários do Gestor
267. Os comentários apresentados pelo gestor relativamente à tipologia SIAPE-ATIVOS se aplicam à tipologia SIAPE-INATIVOS e igualmente, encontram suporte nos dados.
268. Entretanto, considerando a materialidade inferior e as dificuldades adicionais de contato com os servidores inativos, entende-se que a medida para recuperação proposta para a tipologia SIAPE-ATIVOS não se aplica para a tipologia SIAPE-INATIVOS.
269. Assim sendo, entende-se que os meios atuais de recuperação de valores pagos indevidamente já previstos no BEm são adequados ao risco envolvido nesta tipologia.
270. Os meios convencionais de recuperação de valores indevidos já contemplam a notificação dos empregadores para que façam a devolução dos valores pagos indevidamente, não sendo necessárias novas medidas, neste caso.
Proposta de deliberação:
271. Ante o exposto, conforme item 166152 deste relatório, considerando a baixa materialidade da tipologia em tela e por entender-se que a medida constante na proposta de deliberação referente à tipologia TPL02-SIAPE-ATIVOS é suficiente para mitigar os riscos da tipologia TPL03-SIAPE-INATIVOS, não se faz necessária a proposição de novas medidas saneadoras.
272. Adicionalmente, recomenda-se a continuidade do acompanhamento da tipologia para verificar a eficácia das mediadas saneadores adotadas até o fim do programa.
273. Tipologia TPL04- ESTADOS-MUNICIPIOS
Objetivo
274. Identificar a existência de requerimentos do BEm para servidores de órgãos públicos estaduais ou municipais.
Metodologia
275. Cruzamento entre os dados do acordo (LAYOUT DADOS) , os dados de pagamentos (LAYOUT BANCOS) , e a base de dados BD_PESSOAL_ESTADO_MUNICIPIO (base consolidada no TCU a partir de coletados junto a Tribunais de Contas parceiros de Estados e Municípios) e batimento com o retorno dos bancos (RET_BANCOS) . Campos de cruzamento entre as bases: [Número do Requerimento] e [CPF]. Contempla apenas servidores ativos e inativos. Exclui pensionistas e servidores excluídos (deixaram o serviço público) . Considera apenas servidores informados em folhas de pagamento referente ao ano de 2020 (a partir de janeiro/2020) .
Fundamentação Legal
276. Lei 14.020/2020, art. 6º, § 2º, inciso I e inciso II, alínea a.
Quantidade de indícios:
277. Conforme apresentado na Figura 13, o volume de pagamentos referente a esta tipologia apresentou um pico em agosto, mas ainda está apresentando valores elevados, acima de meio milhão de reais em outubro.

Figura 13: Valor pago em reais referente à tipologia Servidores de estados e municípios.
278. Por ocasião da apresentação dos comentários do gestor do primeiro relatório do acompanhamento acerca da tipologia SERVIDORES-ESTADOS-MUNICIPIOS, o gestor informou que faz a verificação de vínculos com o serviço público de estados e municípios por meio da Rais, mas, mesmo atualizando a Rais para 2019, não conseguiu localizar os vínculos identificados pelo TCU.
279. A Rais é uma base declaratória e trabalhos anteriores da Fiscalização Contínua de Benefícios Trabalhistas já haviam identificado subdeclaração na Rais por parte de estados e municípios. Para aumentar a assertividade da regra do ARBEm, seria recomendado que a Dataprev utilizasse uma fonte de dados complementar, a exemplo da folha de pagamento de estados e municípios consolidada pelos Tribunais de Contas desses entes da Federação, à qual o TCU possui acesso.
280. Acerca do tópico, vale ressaltar que o Ministro Relator, no item 106 de seu voto no Acórdão 2025/2020-TCU-Plenário, assim se posicionou:
106. Como pontuei acima, entendo que o compartilhamento das bases de dados públicas deve ser incrementado ao máximo para que o Estado Brasileiro possa ter melhores condições de planejamento, controle e tomada de decisões. Nesse sentido, endosso que seja verificada a possibilidade de compartilhamento da base de dados PESSOAL-ESTADOS-MUNICÍPIOS com a Secretaria de Trabalho do Ministério da Economia, nos termos disciplinados pela Portaria TCU 102/2020.
281. Em atendimento à mencionada observação, esta Secretaria, com anuência da Sefip (peça 70) , unidade do TCU curadora da base BD_PESSOAL_ESTADO_MUNICIPIO nos termos da Portaria TCU 102/2020, colocou à disposição da Strab extração da mesma base que utiliza na sua tipologia.
282. Assim sendo, opina-se por recomendar à Strab que incorpore a base BD_PESSOAL_ESTADO_MUNICIPIO no sistema ARBEm, para mitigar o risco de pagamentos indevidos a servidores de estados e munícipios.
Comentários do Gestor
283. Acerca da proposta de recomendação feita pela equipe de fiscalização, a Dataprev manifestou-se pela viabilidade técnica da solução e informou que a implementação das críticas com a nova base seguirá o mesmo modelo das implementadas para a base BD_PESSOAL_EXTRA_SIAPE.
284. A Strab também se manifestou favoravelmente à recomendação feita pela equipe de fiscalização.
Análise dos Comentários do Gestor
285. Os comentários apresentados tanto pelo gestor quanto pela Dataprev, foram favoráveis à recomendação.
286. Proposta de deliberação:
287. Ante o exposto, considerando que a tipologia TPL04- ESTADOS-MUNICIPIOS ainda está apresentando volume de achados significativo e que o TCU colocou à disposição do gestor os meios necessários para realizar os mesmos cruzamentos que o TCU realiza, a equipe de fiscalização propõe:
288. Recomendar à Strab, com fundamento no art. 11, § 1º, da Resolução-TCU 315 que utilize os dados acerca de servidores estatuais e municipais disponibilizados pelo TCU para aprimorar o ARBEm, de modo a evitar futuros pagamentos potencialmente irregulares como os detectados pela tipologia TPL04- ESTADOS-MUNICIPIOS.
289. Adicionalmente, recomenda-se a continuidade do acompanhamento da tipologia para verificar o efetivo cumprimento da recomendação pelos gestores do programa.
290. Tipologia TPL05- MACICA
Objetivo
291. Identificar a existência de requerimentos do BEm para titulares de benefícios previdenciários incompatíveis.
Metodologia
292. Cruzamento entre os dados do acordo (LAYOUT DADOS) , os dados de pagamentos (LAYOUT BANCOS) , e a base de dados BD_MACICA (base consolidada no TCU a partir de dados da MACICA coletados junto ao INSS) e batimento com o retorno dos bancos (RET_BANCOS) . Campos de cruzamento entre as bases: [Número do Requerimento] e [CPF]. Contempla a MACICA a partir de abril/2020. Exclui pensões e AUXÍLIO ACIDENTE, inclusive pensão alimentícia. Espécies excluídas: (1, 2, 3, 15, 19, 21, 22, 23, 24, 25, 26, 27, 28, 29, 36, 55, 59, 84, 90, 93, 94, 95, 99) . Considera apenas benefícios sem data de cessação ou com data de cessação posterior à data do acordo do BEm.
Fundamentação Legal
293. Lei 14.020/2020, art. 6º, § 2º, inciso II, alínea a.
Quantidade de Indícios
294. Conforme apresentado na Figura 14, o volume de pagamentos referente a esta tipologia está apresentando tendência de queda significativa.

Figura 14: Valor pago em reais referente à tipologia TPL05 - Benefícios Previdenciários.
295. Por ocasião da apresentação dos comentários do gestor do primeiro relatório do acompanhamento acerca da tipologia TPL05-MACICA, o gestor informou que as espécies de benefícios listados na Tabela 2 não foram incluídas na relação de bloqueios do ARBEmTabela 2- Espécies de benefício não incluídas na regra do ARBEm.
Tabela 2- Espécies de benefício não incluídas na regra do ARBEm. 
	Espécie
	Descrição

	11
	Amparo Previdenc. Invalidez- Trab. Rural

	12
	Amparo Previdenc. Idade - Trab. Rural

	30
	Renda Mensal Vitalícia Por Incapacidade

	40
	Renda Mensal Vitalícia Por Idade

	65
	Pecúlio Especial Servidor Autárquico

	66
	Pec. Esp. Servidor Autárquico

	67
	Pecúlio Obrigatório Ex-Ipase

	68
	Pecúlio Especial de Aposentados

	69
	Pecúlio de Estudante

	75
	Complemento de Aposent. A Conta Da União

	87
	Amp. Social Pessoa Portadora Deficiência

	88
	Amparo Social Ao Idoso

	97
	Pecúlio Por Morte Acidente Do Trabalho

	98
	Abono Anual de Acidente de Trabalho

	Fonte: TCU.

296. Sobre as espécies 11, 12, 30, 40, 87, 88 e 98, a Dataprev informou ainda que estas não bloqueiam o BEm, contudo, geram uma lista identificando o requerente e o respectivo benefício, que é encaminhada para a Strab, para que seja repassada para o INSS, para bloqueio do benefício assistencial.
297. A empresa também informou que estava fazendo revisões na regra e nas bases utilizadas para minimizar algumas das falhas.
298. A Figura 15 apresenta os valores pagos mês a mês em parcelas de BEm para titulares de benefícios previdenciários, agrupados por espécie, considerando as 4 espécies com maior volume de ocorrência e que, em tese, integram a lista de bloqueios do BEm.

Figura 15: Valores pagos mês a mês por espécie de benefício.
299. Note-se que a partir de setembro houve uma redução significativa no volume de pagamentos concomitantes com as espécies integrantes da lista de bloqueios do BEm.
300. Contrapondo os 2 gráficos anteriores, é possível concluir que os valores residuais que aparecem na Figura 14 em outubro referem-se aos benefícios assistenciais que não integram a lista de bloqueios do BEm e devem ser tratados pelo INSS, mediante revisão.
301. Por ocasião do encaminhamento do relatório preliminar para comentários do gestor, antes da consolidação dos valores de setembro e outubro, opinou-se pelo não atendimento da determinação 9.2.3 e da recomendação 9.3.3 do Acórdão 2025/2020-TCU-Plenário, relativas aos batimentos com a MACICA, uma vez que na oportunidade, não haviam sido apresentadas evidências de que os bloqueios referentes aos auxílios previdenciários estavam sendo efetivos.
Comentários do Gestor
302. Em seus comentários (peça 80) , o gestor informou que até o momento, não havia recebido manifestação da Dataprev acerca dos achados da tipologia.
303. Adicionalmente, informou que implementou rotina buscando evitar o pagamento a titulares de benefícios previdenciários e solicitou da Dataprev análise das ocorrências.
304. Sem resposta da Dataprev até aquela oportunidade, o gestor manifestou sua concordância com as proposições formuladas pela equipe de fiscalização.
305. Em resposta complementar (peça 81) , o gestor informou que conseguiu agendar com a Dataprev uma reunião para tratar dos problemas apontados pela tipologia, mas, também naquele momento, não apresentou evidências quanto à efetividade das rotinas implementadas.
Análise dos Comentários do Gestor
306. Os comentários apresentados pelo gestor foram favoráveis à recomendação, considerando o cenário disponível na oportunidade.
307. Entretanto, com a consolidação posterior dos resultados referentes a setembro e outubro, notou-se sensível queda nos achados referentes a benefícios incompatíveis, refletindo um possível efeito positivo das melhorias implementadas a partir do mês de setembro (Figura 14) .
308. Excluindo-se da análise os benefícios assistenciais, que, apesar de incompatíveis, não ensejam o bloqueio do BEm, mas devem ser tratados por meio de revisão pelo INSS, o impacto positivo a partir de setembro foi ainda mais contundente (ver Figura 15) , restando apenas valores residuais.
309. Considerando a mudança no cenário em setembro e outubro e que a Strab está encaminhando a relação dos benefícios assistenciais para tratamento pelo INSS, opina-se pelo atendimento da determinação 9.2.3 e da recomendação 9.3.3 do Acórdão 2025/2020-TCU-Plenário, relativas aos batimentos com a MACICA e pela não necessidade de proposição de novas medidas saneadores referentes à tipologia TPL05-MACICA.
Proposta de Deliberação
310. Ante o exposto, conforme item 166152 deste relatório, considerando que a tipologia TPL05-MACICA apresentou redução significativa no montante de achados após a implementação das medidas saneadoras pela Strab/Dataprev e que os achados residuais referentes a benefícios assistenciais estão sendo encaminhados para tratamento pelo INSS, propõe-se:
311. considerar atendidas a determinação 9.2.3 e a recomendação 9.3.3 do Acórdão 2025/2020-TCU-Plenário, não sendo necessária a proposição de novas medidas saneadoras.
312. Adicionalmente, recomenda-se a continuidade do acompanhamento da tipologia para verificar a manutenção da eficácia das medidas adotadas até o final do programa.
313. Tipologia TPL06-OBITOS-ANTES
Objetivo
314. Identificar a existência de requerimentos do BEm para pessoas falecidas antes da data do acordo do BEm.
Metodologia
315. Cruzamento entre os dados do acordo (LAYOUT DADOS) , os dados de pagamentos (LAYOUT BANCOS) , a base de dados BD_SISOBI (base consolidada no TCU a partir de dados do Sisobi e do Sistema Nacional de Informações de Registro Civil-Sirc coletados junto à Dataprev) e a base de dados BD_RECEITA (dados de CPF coletados junto à Receita Federal) e batimento com o retorno dos bancos (RET_BANCOS) . Campos de cruzamento entre as bases: [Número do Requerimento] e [CPF]. Exclui registros cujos dados cadastrais divergem entre o Sisobi e a Receita. Considera apenas óbitos anteriores à data do acordo do BEm.
Fundamentação Legal
316. Portaria ME 10.486/2020, art. 15º, inciso IX.
Quantidade de Indícios
317. Conforme apresentado na Figura 16, o volume de pagamentos referente a esta tipologia encontra-se em tendência de queda significativa.

Figura 16: Valor pago em reais referente à tipologia TPL06 - obitos anteriores à data do acordo.
318. Por ocasião da apresentação dos comentários do gestor do primeiro relatório do acompanhamento acerca da tipologia TPL06-OBITOS-ANTES, a Dataprev informou a regra relativa ao Sisobi não havia sido implementada no início da operação, o que justificaria os achados da tipologia até julho.
319. A Dataprev informou também que a regra foi implementada posteriormente e que medidas estão sendo tomadas para restituição dos valore pagos indevidamente.
320. É possível perceber pela queda nos indícios que as medidas só começaram a surtir efeito a partir de agosto de 2020.
Proposta de Deliberação
321. Ante o exposto, considerando o descrito no item 166 deste relatório e que a tipologia TPL06-OBITOS-ANTES está apresentando volume de achados baixo e com tendência de queda, a equipe de fiscalização entende que as medidas adotadas estão surtindo efeito e não entende ser necessário apresentar proposta de deliberação acerca desta tipologia.
322. Entretanto, recomenda-se a continuidade do acompanhamento da tipologia para confirmar a tendência de queda no volume de achados da tipologia.
323. Tipologia TPL07-OBITOS-DEPOIS
Objetivo
324. Identificar a existência de pagamentos do BEm para pessoas falecidas após a data do acordo do BEm, mas antes da data do pagamento.
Metodologia
325. Cruzamento entre os dados do acordo (LAYOUT DADOS) , os dados de pagamentos (LAYOUT BANCOS) , a base de dados BD_SISOBI (base consolidada no TCU a partir de dados do SISOBI e do SIRC coletados junto à Dataprev) e a base de dados BD_RECEITA (dados de CPF coletados junto à Receita Federal) e batimento com o retorno dos bancos (RET_BANCOS) . Campos de cruzamento entre as bases: [Número do Requerimento] e [CPF]. Exclui registros cujos dados cadastrais divergem entre o Sisobi e a Receita. Considera apenas óbitos posteriores à data do acordo do BEm.
Fundamentação Legal
326. Portaria ME 10.486/2020, art. 15º, inciso IX.
Quantidade de Indícios
327. Conforme apresentado na Figura 17, o volume de pagamentos referente a esta tipologia encontra-se atualmente com tendência de queda.

Figura 17: Valor pago em reais referente à tipologia TPL07 - Óbitos depois do acordo.
328. Assim como na tipologia anterior, por ocasião da apresentação dos comentários do gestor do primeiro relatório do acompanhamento acerca da tipologia TPL07-OBITOS-DEPOIS, a Dataprev informou que a regra relativa ao Sisobi não havia sido implementada no início da operação, o que justificaria o achado da tipologia.
329. O comportamento do gráfico indica que as medidas para identificação de óbitos de beneficiários vêm surtindo efeito, apesar da dificuldade de detecção tempestiva do falecimento após a data do acordo, mas antes da data do pagamento de uma parcela, em razão da possível demora no registro do óbito.
330. A equipe entende também que esta ocorrência não caracteriza, necessariamente, má fé por parte do empregador e o volume possivelmente pago de forma irregular não é significativo quando comparado ao total de pagamentos do programa.
331. Entretanto, a tipologia é útil para identificar os pagamentos irregulares e, assim, permitir à Strab tentar reaver os valores pagos indevidamente.
Proposta de Deliberação
332. Ante o exposto, considerando que a tipologia TPL07-OBITOS-DEPOIS está apresentando volume de achados em nível tolerável e com tendência de queda, entende-se não ser necessário apresentar proposta de deliberação acerca deste item, nos termos do item 166 deste relatório.
333. Entretanto, recomenda-se a continuidade do acompanhamento da tipologia para confirmar a tendência de queda no volume de achados da tipologia.
334. Tipologia TPL08-CNPJ-ANTES
Objetivo
335. Identificar a existência de requerimentos do BEm para empregados de empresas baixadas ou suspensas antes da data do acordo do BEm.
Metodologia
336. Cruzamento entre os dados do acordo (LAYOUT DADOS) , os dados de pagamentos (LAYOUT BANCOS) e a base de dados BD_RECEITA (dados de CNPJ coletados junto à Receita Federal) e batimento com o retorno dos bancos (RET_BANCOS) . Campos de cruzamento entre as bases: [Número do Requerimento] e [CNPJ/Inscrição do Empregador]. Considera apenas suspensões ou baixas anteriores à data do acordo do BEm.
Fundamentação Legal
337. Instrução Normativa RFB 1863/2018, art. 48º.
Quantidade de Indícios
338. Conforme apresentado na Figura 18, o volume de pagamentos referente a esta tipologia apresentou um pico em julho, reduzindo em agosto e setembro, com queda significativa em outubro.

Figura 18: Valor pago em reais referente à tipologia TPL08 - Situacao CNPJ inválida antes do acordo.
339. Por ocasião da apresentação dos comentários do gestor do primeiro relatório do acompanhamento acerca da tipologia TPL08-CNPJ-ANTES, a Dataprev informou que estava avaliando junto à Strab agregar alguns critérios adicionais que poderiam aumentar a certeza sobre a identificação de vínculos fictícios de empresas irregulares. As regras em estudo contemplavam:
- relação entre a data de admissão e data da 'baixa' da empresa;
- duração do vínculo em meses;
- quantidade de remunerações; e
- extemporaneidade da admissão.
340. A diminuição dos achados em agosto pode indicar que as medidas adotadas pelo gestor estejam surtindo efeito, entretanto, até a data da solicitação dos comentários do gestor, não restava comprovada a efetiva implementação das medidas propostas pela Dataprev.
341. Cumpre destacar que essa tipologia foi objeto da deliberação 9.3.4 do Acórdão 2025/2020-TCU-Plenário.
342. Assim sendo, por não haver encontrado evidências suficientes da implementação das medidas pela Dataprev com os dados até o mês de agosto, submeteu-se para comentários do gestor proposta de considerar não atendida a recomendação constante no item 9.3.4 do Acórdão 20205/2020-TCU-Plenário.
Comentários do Gestor
343. Em seus comentários (peça 80) , o gestor informou que até o momento, não havia recebido manifestação da Dataprev acerca dos achados da tipologia.
344. Sem resposta da Dataprev até aquela oportunidade, o gestor manifestou sua concordância com as proposições formuladas pela equipe de fiscalização.
345. Entretanto, em resposta complementar (peça 81) , o gestor apresentou evidências da implementação da rotina pela Dataprev, com indicação de uma amostra de requerimentos bloqueados por motivo de empregador em situação irregular.
Análise dos Comentários do Gestor
346. A resposta complementar enviada pelo gestor na peça 81 encontra suporte nos dados, especialmente considerando a redução ocorrida em outubro.
347. Considerando as evidências da implementação das melhorias enviadas pelo gestor, corroboradas pelos dados de outubro, opina-se por considerar atendida recomendação constante no item 9.3.4 do Acórdão 20205/2020-TCU-Plenário, não sendo necessária a proposição de novas medidas saneadoras.
Proposta de Deliberação
348. Ante o exposto, conforme item 166 deste relatório, considerando que a tipologia TPL08-CNPJ-ANTES está apresentando volume de achados com tendência de queda e que foram apresentadas evidências de implementação de melhorias no sistema de controle do BEm referente a empresas em situação irregular, propõe-se:
349. Considerar atendida a recomendação constante no item 9.3.4 do Acórdão 20205/2020-TCU-Plenário, referente à tipologia TPL08-CNPJ-ANTES.
350. Adicionalmente, recomenda-se a continuidade do acompanhamento da tipologia para confirmar a tendência de queda no volume de achados da tipologia.
Tipologia TPL09-CNPJ-DEPOIS
Objetivo
351. Identificar a existência de requerimentos do BEm para empregados de empresas baixadas ou suspensas após a data do acordo do BEm.
Metodologia
352. Cruzamento entre os dados do acordo (LAYOUT DADOS) , os dados de pagamentos (LAYOUT BANCOS) e a base de dados BD_RECEITA (dados de CNPJ coletados junto à Receita Federal) . Campos de cruzamento entre as bases: [Número do Requerimento] e [CNPJ/Inscrição do Empregador]. Considera apenas suspensões ou baixas posteriores à data do acordo do BEm.
Fundamentação Legal
353. Instrução Normativa RFB 1863/2018, art. 48º.
Quantidade de Indícios
354. Conforme apresentado na Figura 19, o volume de pagamentos referente a esta tipologia encontra-se atualmente com tendência de queda, no menor valor desde o início da operação do BEm.

Figura 19: Valor pago em reais referente à tipologia TPL09 - Situacao CNPJ inválida depois do acordo.
355. As medidas propostas pela Dataprev para mitigar o risco identificado pela tipologia anterior também contribuem para a resolução dos problemas apontados por essa tipologia.
356. Adicionalmente, a diminuição significativa dos achados em outubro pode indicar que as medidas adotadas pelo gestor estejam surtindo efeito.
357. Como nesta tipologia, a mudança da situação cadastral ocorreu após a celebração do acordo, ou seja, a empresa estava regular quando do requerimento do benefício, entende-se que a adoção de medidas mais rigorosas para evitar as situações apontadas pode prejudicar trabalhadores injustamente e, por isso, não foi submetida proposta de medida saneadora para comentários do gestor.
Proposta de Deliberação
358. Ante o exposto, considerando o descrito no item 166 deste relatório, que as medidas reportadas pelo gestor parecem estar surtindo efeito e que a tipologia TPL09-CNPJ-DEPOIS está apresentando volume de achados com tendência de queda, a equipe de fiscalização entende não ser necessário apresentar proposta de deliberação acerca deste item.
359. Entretanto, recomenda-se a continuidade do acompanhamento da tipologia para confirmar a tendência de queda no volume de achados.
5. Conclusão
5.1. Impacto Geral do Programa
360. De forma geral, constatou-se que o benefício emergencial vem exercendo importante papel na preservação dos empregos, no contexto da adoção de diversas medidas sanitárias relativas à pandemia de Covid-19, as quais levaram à grande desorganização dos fatores produtivos.
361. De fato, a MP 936/2020 foi editada no dia 1º de abril e, ao final de sete meses, mais de 9,4 milhões de pessoas já haviam recebido o benefício emergencial, o que demonstra uma atuação célere por parte do Ministério da Economia, da Dataprev e dos agentes financeiros envolvidos.
362. Em relação à cobertura do BEm, durante o período de 18/7 a 31/10, foram processados 18,5 milhões de acordos, dos quais 93,4% foram habilitados (ou seja, foram efetivamente pagos) . Foram beneficiados 9,4 milhões de pessoas e executados R$ 28,7 bilhões (correspondente a 55,7% do total previsto no orçamento) .
363. Em que pese o nível de execução orçamentária do programa estar abaixo do esperado - considerando que o programa foi pensado originalmente para durar três meses e que após sete meses de operação estamos com apenas pouco mais da metade do orçamento executado - com relação à efetividade do programa, conforme análise gráfica apresentada na seção Visão Geral do Objeto, a partir da comparação entre o Benefício Emergencial e o seguro desemprego, é possível perceber que o BEm vem exercendo importante papel na suspensão dos impactos da pandemia sobre o mercado de trabalho brasileiro.
364. Acerca das limitações, é importante destacar que a avaliação da efetividade final do programa deve considerar o comportamento do mercado de trabalho e os reflexos no seguro desemprego após o término da vigência do programa. É de suma importância acompanhar se a retomada da economia após o término do BEm será suficiente para manter o nível de emprego atual ou se haverá excesso de demissões com reflexo no seguro desemprego, comprometendo a efetividade do programa.
5.2. Resultados do Acompanhamento
365. Em relação aos resultados do presente acompanhamento, é importante ressaltar o alto grau de efetividade que se observa na ação de controle, especialmente no que tange à mitigação de riscos de pagamentos indevidos. Cumpre destacar as palavras do gestor do programa, encaminhas por ocasião da apresentação dos comentários do gestor relativos a este segundo relatório parcial:
' (...) , cabe mencionar o diferenciado clima de cooperação e ampla transparência, que foi adotado desde o início do acompanhamento, vem pautando todas as interações ocorridas e propicia a ambas as partes e principalmente aos interesses da sociedade, que todos representamos, os melhores benefícios que esta conduta responsável e republicana pode prover à gestão das políticas públicas.
Este ciclo virtuoso se materializa, por um lado, no amplo e imediato acesso dado ao TCU pela SPPT, a todas as bases de dados, informações e regras aplicadas ao Programa; e por outro, na oferta pelo Tribunal à SPPT de profundas análises de riscos e de tipologias que foram validadas e incorporadas aos processos de antifraude do Programa, com o objetivo de aprimorar a gestão de riscos e combater todas as possibilidades de materialização dos eventos de inclusão ou exclusão indevidas de beneficiários.'
366. De fato, ao adotar a abordagem ágil gestão das atividades da presente ação de controle, obteve-se maior aproximação e facilidade de troca de informações com o gestor.
367. O uso intensivo de análise de dados pela equipe de fiscalização, materializado na elaboração das tipologias descritas neste relatório, possibilitou a rápida identificação de riscos e compartilhamento dos indícios de irregularidade com o gestor.
368. O gestor, por sua vez, se mostrou empenhado em rapidamente incorporar as críticas formuladas nas tipologias ao sistema de concessão do BEm, resultando em benefícios concretos e mensuráveis com a interrupção dos pagamentos indevidos.
5.3. Análise das Questões de Auditoria
369. Apresenta-se, a seguir, a situação atual do programa em relação às questões de auditoria.
Questão 1 - O Programa contém mecanismos de controle implementados de forma a evitar gargalos e fraudes na execução?
370. Considerando o atual estágio do programa, sim, parcialmente. Em função do pouco tempo disponível para a entrada em operação do programa, os acordos do BEm, como já analisado na seção relativa às tipologias, começaram a ser processados sem alguns dos controles necessários estarem devidamente implementados.
371. Isso se refletiu no montante de achados das tipologias observados nos primeiros meses de operação. Contudo, os gestores do programa se mostraram receptivos às observações feitas pela equipe de auditoria, em especial àquelas embasadas por dados obtidos das tipologias. Como resultado, o montante de achados vem sistematicamente reduzindo.
372. Adicionalmente, o gestor vem adotando medidas para reaver os valores pagos indevidamente e a implementação do módulo de recursos, como se constatou neste relatório, vem se mostrando eficaz na mitigação de riscos de exclusões indevidas.
373. Entretanto, ainda existe um montante residual de pagamentos irregulares que precisa ser monitorado e há o risco de novo pico de ocorrências em função de falhas na atualização das bases utilizadas nos batimentos, como a que ocorreu com a tipologia TPL02-SIAPE-ATIVOS.
Questão 2 - As formas de divulgação e transparência das informações do Programa são suficientes para garantir aos beneficiários o acesso adequado aos dados do programa e para a sociedade em geral?
374. Sim, parcialmente. A elevada quantidade de trabalhadores beneficiados pelo programa (superior a 9 milhões de pessoas) indica que as formas da divulgação das informações do programa são satisfatórias.
375. Por outro lado, a não implementação, ainda, das recomendações relacionadas à área de transparência do programa, possibilita o aperfeiçoamento nos pontos a seguir: divulgação, de forma individualizada, dos valores transferidos a título de auxílio e página principal do programa mais acessível/simples/objetivo para melhor atendimento ao público alvo.
5.4. Benefícios do Controle
376. É possivel estimar, em termos monetários, os benefícios da presente ação de controle, considerando a redução no montante de pagamentos irregulares referentes às tipologias, a partir do momento em que o gestor começou a incorporar as verificações recomendadas pela equipe de fiscalização nos controles do programa.
377. Para os meses futuros, é possível fazer projeção conservadora do benefício do controle, estimando que o montante de achados se mantenha no mesmo nível observado em outubro.
378. A Figura 20 apresenta, mês a mês, o volume de pagamentos observado e projetado em contraposição ao benefício apurado e projetado com a incorporação das tipologias ao sistema de controle do bem.

Figura 20: Benefício do controle efetivo e projetado
379. Conforme a figura, o total atualizado do benefício de controle para o presente acompanhamento, considerando a duração do programa até dezembro de 2020 é de 240,8 milhões de reais.
5.5. Sumário das Deliberações Propostas e do Monitoramento
380. A Tabela 3 sumariza as deliberações propostas no presente relatório.
Tabela 3: Consolidação das propostas de deliberação
	Referência
	Tipo
	Deliberação Proposta

	Tipologia TPL02-SIAPE-ATIVOS
	Determinação
	determinar à Strab, com fundamento no art. 4º, inciso I, da Resolução-TCU 315, de 2020, que, no prazo de 30 dias a contar da ciência da determinação, informe oficialmente aos órgãos públicos que possuem servidores que tenham recebido valores indevidos referentes à tipologia SIAPE-ATIVOS, a lista contendo nome, matricula do servidor, CPF e montante recebido indevidamente, para que orientem seus servidores a fazerem a devida devolução pelos meios previstos nos normativos do BEm, em observância ao disposto na Lei 14.020/2020, art. 6º, § 2º, incisos I e II, alínea 'a'.

	Tipologia TPL04- ESTADOS-MUNICIPIOS
	Recomendação
	Recomendar à Strab, com fundamento no art. 11, § 1º, da Resolução-TCU 315 que utilize os dados acerca de servidores estatuais e municipais disponibilizados pelo TCU para aprimorar o ARBEm, de modo a evitar futuros pagamentos potencialmente irregulares como os detectados pela tipologia TPL04- ESTADOS-MUNICIPIOS.

	Transparência - Página eletrônica principal
	Ciência
	Dar ciência à Strab, com fundamento no art. 9º, inciso I, da Resolução-TCU 315, de 2020, que a ausência, na página principal do Programa Bem, de links (diretos, destacados e claros/intuitivos) de formulários de interposição de dúvidas, reclamações e denúncias sobre o programa emergencial, bem como os contatos dos órgãos e agentes responsáveis pelo referido benefício, caracteriza no não atendimento à recomendação constante do item 9.3.5 do Acórdão 2025/2020-TCU-Plenário

	Transparência - relação individualizada de beneficiários
	Ciência
	Dar ciência à Strab, com fundamento no art. 9º, inciso I, da Resolução-TCU 315, de 2020, que a não disponibilização de consulta pública que contemple a relação individualizada de beneficiários do programa, por estados e municípios, caracteriza o não atendimento da recomendação constante no item 9.3.6 do Acórdão 20205/2020-TCU-Plenário

381. A Tabela 4 apresenta as conclusões acerca dos itens monitorados do Acórdão 2.025/2020-P.
Tabela 4: Consolidação das conclusões acerca dos itens monitorados do Acórdão 2.025/2020-P
	Item
	Referência
	Tipo
	Situação proposta

	9.2.1
	Tipologia CRED02-DUPLICADOS
	Determinação
	Tornar sem efeito (perda de objeto) 

	9.2.2
	Tipologia TPL02 - SIAPE-ATIVOS
	Determinação
	Cumprida

	9.2.3
	Tipologia TPL05-MACICA
	Determinação
	Cumprida

	9.3.1
	Tipologia CRED02-DUPLICADOS
	Recomendação
	Tornar sem efeito (perda de objeto) 

	9.3.2
	Tipologia CRED03-MULTIPLOS
	Recomendação
	Atendido

	9.3.3
	Tipologia TPL05-MACICA
	Recomendação
	Atendido

	9.3.4
	Tipologias TPL08-CNPJ-ANTES
TPL09-CNPJ-DEPOIS
	Recomendação
	Atendido

	9.3.5
	Transparência - Página eletrônica principal
	Recomendação
	Atendido parcialmente

	9.3.6
	Transparência - relação individualizada de beneficiários
	Recomendação
	Não atendido

6. Proposta de Encaminhamento
382. Ante o exposto, submetem-se os autos a consideração superior, propondo:
I - Informar à Comissão Mista Especial do Congresso Nacional de acompanhamento das medidas relacionadas ao coronavírus que o Tribunal de Contas da União avaliou a implementação no período de 18/7 a 31/10/2020 do benefício emergencial instituído pela MP 936/2020 (convertida na Lei 14.020/2020) e concluiu que:
a) Até 31/10/2020, foram executados R$ 28,7 bilhões (correspondente a 55,7% do total previsto no orçamento) ;
b) A metodologia adotada na fiscalização tem se mostrado efetiva e muitos dos riscos apontados pelo TCU já estão sendo tratados pela Secretaria do Trabalho do Ministério da Economia, mesmo antes da conclusão do processo de acompanhamento;
II - Determinar à Secretaria de Trabalho do Ministério da Economia, com apoio da Dataprev no que couber, com fundamento no art. 4º, incisos I e II, da Res. 315/2020, queno prazo de 30 dias a contar da ciência da determinação, informe oficialmente aos órgãos públicos que possuem servidores que tenham recebido valores indevidos referentes à tipologia SIAPE-ATIVOS, a lista contendo nome, matrícula do servidor, CPF e montante recebido indevidamente, para que orientem seus servidores a fazerem a devida devolução pelos meios previstos nos normativos do BEm, em observância ao disposto na Lei 14.020/2020, art. 6º, § 2º, incisos I e II, alínea 'a'.
III. Dar ciência à Secretaria do Trabalho do Ministério da Economia, com fundamento no art. 9º, inciso I, da Resolução TCU 315/2020, que:
a) a ausência, na página principal do Programa Bem, de links (diretos, destacados e claros/intuitivos) de formulários de interposição de dúvidas, reclamações e denúncias sobre o programa emergencial, bem como os contatos dos órgãos e agentes responsáveis pelo referido benefício, caracteriza não atendimento à recomendação constante do item 9.3.5 do Acórdão 2025/2020-TCU-Plenário; e
b) a não disponibilização de consulta pública que contemple a relação individualizada de beneficiários do programa, por estados e municípios, caracteriza o não atendimento da recomendação constante no item 9.3.6 do Acórdão 20205/2020-TCU-Plenário.
IV - Recomendar à Secretaria de Trabalho do Ministério da Economia, com apoio da Dataprev no que couber, com fundamento no art. 11 da Res. 315/2020, que utilize os dados acerca de servidores estatuais e municipais disponibilizados pelo TCU para aprimorar o ARBEm, de modo a evitar futuros pagamentos potencialmente irregulares como os detectados pela tipologia TPL04- ESTADOS-MUNICIPIOS.
V - Informar à Câmara dos Deputados, ao Senado Federal, ao Gabinete Integrado de Acompanhamento à Epidemia do Coronavírus-19 (GIAC-COVID-19, coordenado pela Procuradoria-Geral da República) , à Empresa Brasileira de Tecnologia e Informações da Previdência Social - Dataprev e à Secretaria do Trabalho do Ministério da Economia do acórdão que vier a ser proferido, destacando que o relatório e o voto que fundamentam a deliberação ora encaminhada podem ser acessados por meio do endereço eletrônico www.tcu.gov.br/acordao;
VII - Autorizar a divulgação do Relatório de Acompanhamento no sítio eletrônico do Tribunal;
VIII - Restituir os autos à SecexTrabalho para continuidade do acompanhamento."
É o relatório.

não há

Não atuou.

ACOMPANHAMENTO DA IMPLEMENTAÇÃO DO PROGRAMA EMERGENCIAL PARA MANUTENÇÃO DO EMPREGO E DA RENDA CRIADO PELA LEI 14.020/2020 EM RESPOSTA À CRISE DO CORONAVÍRUS (COVID-19). MAPEAMENTO E AVALIAÇÃO DE RISCOS PARA EVITAR FRAUDES E OBSTÁCULOS NA EXECUÇÃO. UTILIZAÇÃO DE TIPOLOGIAS E CRUZAMENTO DE DADOS. AVALIAÇÃO QUANTO À FORMA DE DIVULGAÇÃO E TRANSPARÊNCIA PARA GARANTIR ACESSO AO PROGRAMA AOS POTENCIAIS BENEFICIÁRIOS. ENCAMINHAMENTO DO RELATÓRIO AOS ÓRGÃOS INTERESSADOS. DETERMINAÇÃO. RECOMENDAÇÕES. CIÊNCIA. CONTINUIDADE DO ACOMPANHAMENTO.

RELATÓRIO DE ACOMPANHAMENTO (RACOM)

Secretaria de Controle Externo do Trabalho e Entidades Paraestatais (SecexTrabalho).

Cuidam os autos de acompanhamento com o objetivo de verificar as ações desenvolvidas pelo Ministério da Economia voltadas à implementação do Programa Emergencial de Manutenção do Emprego e da Renda, como parte das medidas adotadas pelo Governo Federal em resposta à crise do Coronavírus (Covid-19) . Submeto à apreciação do Plenário nesta oportunidade o segundo relatório de acompanhamento.
O trabalho insere-se no Plano Especial de Acompanhamento das Ações de Combate à Covid-19 e no Programa de Atuação no Enfrentamento da Crise da Covid-19 (Coopera) .
O Programa Emergencial de Manutenção do Emprego e da Renda estabelece o pagamento do Benefício Emergencial de Preservação do Emprego e da Renda (BEm) , um auxílio financeiro concedido a empregados que tiveram o vínculo trabalhista suspenso ou a carga horária e salário reduzidos como consequência das restrições sanitárias impostas em função da pandemia.
No primeiro relatório, que abrangeu o período de 1°/4 a 17/7/2020, do qual resultou o Acórdão 2025/2020-TCU-Plenário, constatou-se que a criação do benefício emergencial exerceu importante papel na preservação dos empregos. Isso em um momento em que a adoção de diversas medidas sanitárias relativas à pandemia de Covid-19 acarretava significativa desorganização dos fatores produtivos.
Na ocasião, este Tribunal identificou oportunidades de melhoria com vistas a ampliar o alcance do programa, de modo a atingir pessoas que tinham direito de receber o benefício, mas que ainda não tinha recebido e, ao mesmo tempo, evitar desvios e irregularidades nos pagamentos do BEm.
Nesse sentido, naquele decisum, além de trazer informações relevantes à sociedade e a outros interessados, como a Comissão Mista Especial do Congresso Nacional de Acompanhamento das Medidas Relacionadas ao Coronavírus, o Tribunal expediu determinações e recomendações à Secretaria de Trabalho do Ministério da Economia. Para implementação das medidas, a secretaria deveria contar com apoio da Empresa Brasileira de Tecnologia e Informações da Previdência Social (Dataprev) .
Este segundo relatório trata das ações de acompanhamento desenvolvidas no período de 18/7 a 31/10/2020. De forma geral, verificou-se que o benefício emergencial segue exercendo importante papel na preservação dos empregos diante da crise pandêmica que o país enfrenta.
O trabalho se prestou a monitorar a implementação das recomendações e determinações do Acórdão 2025/2020-TCU-Plenário, a acompanhar a transparência na divulgação das informações sobre o BEm e a avaliar a implementação dos módulos de interposição de recursos e o cruzamento de dados, mediante a execução de tipologias para identificar indícios de pagamentos irregulares.
Para atingir os objetivos do acompanhamento, a equipe de fiscalização formulou as seguintes questões de auditoria:
2.1. O Programa contém mecanismos de controle implementados de forma a evitar gargalos e fraudes na execução?
2.2. As formas de divulgação e transparência das informações do Programa são suficientes para garantir aos beneficiários o acesso adequado aos dados do programa e para a sociedade em geral?
De início, acolho as propostas formuladas pela SecexTrabalho, incorporando, em essência, sua análise empreendida e suas fundamentações às minhas razões de decidir, sem prejuízo das considerações a seguir.
Conforme visto no relatório que antecede este voto, a unidade instrutora segmentou o acompanhamento e monitoramento da deliberação anterior em três temas: a) implementação do módulo de recursos; b) transparência do programa; e c) tipologias.
Quanto ao módulo de recursos, identificou-se no acompanhamento anterior que, focados no processamento e pagamento do BEm, a Secretaria de Trabalho e a Dataprev "não conseguiram ainda implementar o módulo de recursos, provocando represamento dos casos de solicitações indeferidas, sem que os solicitantes possam fazer nada para reverter a situação".
Neste momento, evidenciam-se significativas melhorias normativas e operacionais que possibilitam a implementação das funcionalidades de recursos no sistema de pagamentos do BEm.
Segundo dados da Secretaria de Trabalho, entre 6/4/2020 a 4/10/2020 foram firmados 18.512.615 acordos para pagamento do BEm, dos quais a pasta efetuou 1.906.528 notificações indeferindo as solicitações encaminhadas pelos potenciais beneficiários. Ou seja, as notificações de indeferimento representaram cerca de 10% do universo de acordos nesse período. 
Também foi informada a apresentação de 407.007 recursos. Desse total, 213.894 foram analisados, dos quais 116.250 foram indeferidos. Restam, portanto, 193.113 recursos pendentes de análise, o que representa cerca de 1% de todas as solicitações do BEm no período.
Considerando que os ajustes finos para o aperfeiçoamento do módulo de recurso ainda estão em avaliação, entendo pertinente dispensar recomendações a respeito, restringindo a atuação desta Corte ao acompanhamento das futuras melhorias no sistema.
Já no que tange à questão da transparência, por meio do Acórdão 2025/2020-TCU-Plenário, este Tribunal recomendou à Secretaria do Trabalho a adoção de providências para aperfeiçoar a página eletrônica do Programa BEm e melhorar a transparência dos recursos nele alocados, de modo a oferecer alternativas aos potenciais beneficiários como "a criação de links dos formulários de interposição de dúvidas, reclamações e denúncias sobre o programa emergencial, bem como os contatos dos órgãos e agentes responsáveis pelo benefício, além de aprimorar os outros canais de atendimento ao cliente".
Conforme se evidencia nos autos, houve avanço nessa área. A Secretaria de Trabalho informou que foram incluídas as seguintes páginas de acesso para atendimento ao usuário:
Fala.BR - ouvidoria e acesso à informação: https://www.gov.br/acessoainformacao/pt-br/falabr;
Canais de atendimento - presencial: https://www.gov.br/trabalho/ptbr/canais_atendimento/unidades-de-atendimento;
Canais de atendimento - formulário: https://www.gov.br/trabalho/ptbr/canais_atendimento/formulario-de-contato;
Contatos da secretaria responsável pelo BEm: https://www.gov.br/economia/ptbr/acesso-a-informacao/institucional/quem-e-quem/secretaria-especial-de-previdencia-etrabalho/secretaria-de-trabalho; e 
Painel de Informações do BEm: https://app.powerbi.com/view?r=eyJrIjoiYzczYmM1MzEtYjExYi00NzMyLWFhM2YtYT dmNDRjYzA4ZTdmIiwidCI6ImNmODdjOTA4LTRhNjUtNGRlZS05MmM3LTExZWE2 MTVjNjMyZSIsImMiOjR9.
Em seu exame, a unidade instrutora registrou que, conquanto os referidos endereços eletrônicos levem às informações descritas, eles não foram localizados na página do Programa BEm (https://servicos.mte.gov.br/bem/) . 
Concluiu que os endereços apresentados pela Secretaria de Trabalho se encontravam "esparsos em endereços eletrônicos diversos, não atendem à recomendação desta Corte de Contas, bem como não aprimoraram a comunicação entre os gestores do programa e os potenciais beneficiários ou cidadãos interessados em acompanhar a regularidade das despesas relacionadas ao combate dos efeitos econômicos da pandemia".
Submetida à análise do gestor, a Secretaria de Trabalho divergiu do posicionamento da unidade instrutora, alegando, principalmente, não ser de sua alçada o aprimoramento e design do Portal do BEm, competência essa que seria atribuída ao gestor do portal.
Diante dos comentários do gestor, a secretaria propõe dar ciência ao órgão de que o item 9.3.5 do Acórdão 2025/2020-TCU-Plenário não restou integralmente atendido.
Quanto a essa questão, concordo com o exame da unidade instrutora no sentido de que não se pode aceitar que o "aprimoramento e o design do Portal" não são da alçada do órgão gestor do programa, como se isso fosse uma questão meramente formal e não repercutisse na qualidade do serviço oferecido aos potenciais beneficiários do programa. 
A despeito dos avanços verificados, notadamente com a implementação de cinco "canais" de atendimento ao usuário, a manutenção das informações de forma esparsa, assim como a inexistência de um direcionador especificamente na página oficial do programa, constitui empecilho para o efetivo acesso dos potenciais beneficiários, e da sociedade em geral, às informações do programa e aos canais de atendimento, o que não se coaduna com o dever de oferecer um serviço em regime de eficiência.
A ausência, na página principal do Programa, de links (diretos, destacados e claros/intuitivos) de formulários de interposição de dúvidas, reclamações e denúncias sobre o programa emergencial, bem como os contatos dos órgãos e agentes responsáveis pelo referido benefício, caracteriza o não atendimento do item 9.3.5 do Acórdão 2025/2020-TCU-Plenário em sua plenitude.
Como registrado nos autos, é notório que a Secretaria de Trabalho tem se preocupado desde o início do programa com a divulgação de dados do BEm em suas plataformas digitais.
Todavia, desde o primeiro relatório, tem-se considerado que essa divulgação pode ser aperfeiçoada, de modo a melhorar o desempenho da ação governamental e a atuação dos órgãos de controle e do controle social. Ações que promovem a transparência nas organizações públicas tendem à inibição de desvios e fraudes.
Como apontado na decisão anterior, alguns dos problemas identificados na fiscalização poderiam ter sido evitados, caso houvesse melhor transparência nos processos do ministério, permitindo o controle social do pagamento do benefício.
Um dos objetivos desta Corte com esta fiscalização é avaliar a transparência na divulgação de informações aos potenciais beneficiários, aos beneficiários e à sociedade em geral, e colaborar para o aperfeiçoamento do programa. Esse foi o espírito das determinações e recomendações do Acórdão 2025/2020-TCU-Plenário.
Neste ponto, importante destacar o estabelecido na Resolução-TCU 315/2020, a qual dispõe sobre a elaboração de deliberações que contemplem medidas a serem tomadas pelas unidades jurisdicionadas no âmbito do TCU. 
De acordo com a aludida resolução, determinação consiste na "deliberação de natureza mandamental que impõe ao destinatário a adoção, em prazo fixado, de providências concretas e imediatas com a finalidade de prevenir, corrigir irregularidade, remover seus efeitos ou abster-se de executar atos irregulares". Por sua vez, recomendação é a "deliberação de natureza colaborativa que apresenta ao destinatário oportunidades de melhoria, com a finalidade de contribuir para o aperfeiçoamento da gestão ou dos programas e ações de governo".
Assim, embora não tenha caráter cogente, considerando o objetivo de aperfeiçoar a ação governamental, anuo ao proposto pela unidade instrutora, no sentido de considerar em implementação a recomendação e em exame, assim como em informar ao órgão que as medidas adotadas pela Secretaria de Trabalho não caracterizam o pleno atendimento do item 9.3.5 do Acórdão 2025/2020-TCU-Plenário.
Quanto ao item 9.3.6 do aludido acórdão, que recomendou à Secretaria de Trabalho que buscasse "aperfeiçoar a transparência e o controle social do Programa Emergencial de Manutenção do Emprego e Renda, criando forma de consulta pública que contemple a relação individualizada de beneficiários do programa, por estados e municípios", a unidade instrutora também considerou não atendido pela Secretaria de Trabalho.
Quando do primeiro relatório de acompanhamento, a Secretaria de Trabalho informou ao Tribunal que, em razão da urgente demanda e da limitação de recursos, teve de priorizar o desenvolvimento de sistemas por etapas, mas que estava em desenvolvimento um painel gerencial público com as informações necessárias para acompanhamento pela sociedade.
A execução desse painel em termos adequados resolveria a maioria das questões que a equipe de fiscalização considerou insatisfatórias no que tange à transparência, propiciando a melhoria do programa. 
À época o Tribunal já havia se manifestado no sentido de que, para que ocorra o efetivo controle social da política pública, é necessário que a divulgação de informações do programa vá além da disponibilização pública de painéis gerenciais, contemplando informações individualizadas dos beneficiários, de modo que as pessoas tomem conhecimento de quem está recebendo o benefício em seu estado e município.
A unidade instrutora pondera que em situações semelhantes à do BEm, em que a pessoa é beneficiária de recebimento de recursos públicos, o Supremo Tribunal Federal fixou tese, em tema de repercussão geral (RE 652.777-SP) , de que "é legítima a publicação, inclusive em sítio eletrônico mantido pela Administração Pública, dos nomes dos seus servidores e do valor dos correspondentes vencimentos e vantagens pecuniárias".
Refletindo sobre essa questão, me parece que a questão do Benefício Emergencial guarde algumas diferenças em relação ao pagamento de proventos aos servidores, ou mesmo do auxílio emergencial em que há um vínculo direto entre a União e os beneficiários, razão pela qual há de se ter maior cautela na divulgação da relação.
Assim, considerando que a recomendação não tinha caráter impositivo, mas colaborativo, e que a Secretaria de Trabalho tem dado tratamento à questão, normatizando meios de acesso à informação, deixo de acolher a proposta de ciência do descumprimento da recomendação. 
No que diz respeito ao uso das tipologias, elas são um método adotado na fiscalização para identificar indícios de irregularidade na concessão dos benefícios, com vistas a induzir a melhoria dos controles internos do sistema concessor. Seu uso objetiva identificar se o BEm contém mecanismos de controle implementados de forma a evitar gargalos e fraudes na execução.
Os resultados obtidos foram bastante satisfatórios. O Tribunal acompanhou o resultado da utilização de 13 tipologias e, após seu compartilhamento com a Secretaria de Trabalho, foi identificada redução significativa no volume de irregularidades observadas, mesmo com a manutenção dos níveis de desembolso mensal do programa.
Além disso, observa-se uma evolução dos sistemas e controles internos do programa, e uma boa relação institucional entre o órgão e o Tribunal, que vem demonstrando empenho em incorporar os algoritmos desenvolvidos pelo TCU no sistema de gestão de riscos do benefício (o ARBEm) .
Logo, para a maior parte das tipologias, a unidade instrutora concluiu que as medidas anteriormente endereçadas aos órgãos responsáveis já foram implementadas, não restando propostas, a não ser a continuidade do acompanhamento para assegurar que futuras modificações no sistema concessor não introduzam novos erros no processo.
Diferente é a situação das consultas "TPL02- SIAPE-ATIVO", "TPL03- SIAPE-INATIVOS" e "TPL04- ESTADOS-MUNICIPIOS", cujos resultados indicam a necessidade de adoção de medidas.
Em relação aos dois primeiros, que objetivam identificar a existência de requerimentos do BEm para servidores ativos ("TPL02- SIAPE-ATIVO") e inativos ("TPL03- SIAPE-INATIVOS") de órgãos ou entidades federais que usem o Siape, observou-se pico anormal no volume de pagamentos em agosto, após o compartilhamento das tipologias com os órgãos responsáveis, com posterior queda significativa.
Acerca da tipologia relacionada aos servidores ativos, quando do primeiro relatório de acompanhamento, não foram apresentadas as justificativas para o montante de achados, o que ensejou determinação para que o gestor analisasse os indícios da tipologia e apresentasse justificativas para a ocorrência das situações aparentemente irregulares ou efetuasse os ajustes necessários para que o batimento com o Siape fosse efetivo (item 9.2.2 do Acórdão 2025/2020-TCU-Plenário) .
No acompanhamento ora em exame, identificou-se um pico de pagamentos indevidos no mês de agosto, que atingiu 421.160 pagamentos supostamente indevidos. Segundo os gestores, "o pico coincidiu com o aumento no número de requerimentos decorrente do Decreto 10.422, de 13 de julho de 2020, que, à época, acrescia em 30 dias o prazo do benefício, de modo a completar 120 dias".
Os gestores acrescentaram que "a Dataprev implementou exatamente em agosto de 2020, melhorias no sistema para evitar o pagamento a servidores federais, entretanto, a SPPT notou que a notificação referente a 'Trabalhador com outro Vínculo em Órgão Público' que seria responsável pelo bloqueio do pagamento foi emitida tardiamente, e não a tempo de evitar o pagamento indevido".
Portanto, atribuiu-se a ocorrência a possível desatualização das bases de dados necessárias para a verificação usadas no sistema de controle da concessão.
Para a unidade instrutora, a queda observada no mês de setembro corrobora a conclusão de que as medidas adotadas em agosto surtiram efeito. Assim, propõe considerar atendida a determinação constante do item 9.2.2 do Acórdão 2025/2020-TCU-Plenário, mas acompanhar essa tipologia até o final do programa, para se assegurar de que o problema não volte a ocorrer.
Além disso, conforme entendimentos ocorridos em reunião realizada com os gestores, propõe determinar à Secretaria de Trabalho informar oficialmente aos órgãos públicos que possuem servidores que tenham recebido valores indevidos, a lista contendo nome, matrícula, CPF e montante recebido indevidamente, para que orientem seus servidores a fazerem a devida devolução pelos meios previstos nos normativos do BEm. Acolho a sugestão alvitrada.
Quanto aos servidores inativos, a situação verificada é análoga à dos ativos, mas em número bem inferior. O pico de pagamento ocorrido no mês de agosto alcançou 21.462 servidores inativos.
Considerando a materialidade inferior à verificada no caso dos servidores ativos e as dificuldades adicionais de contato dos órgãos com os funcionários inativos, a unidade sugeriu que sejam adotados os meios ordinários de recuperação de valores indevidos previstos no BEm, com o que estou de acordo.
Quanto à tipologia "TPL04- ESTADOS-MUNICIPIOS", esta também objetiva identificar a existência de requerimentos do BEm para servidores, mas para aqueles de órgãos e entidades estaduais e municipais. 
Para esse último caso, conforme constam dos autos, o TCU já colocou à disposição da Secretaria de Trabalho sua base utilizada na tipologia, o que, se incorporado ao sistema ARBEm, pode mitigar o risco de pagamentos indevidos a servidores de estados e municípios.
Nesse sentido, entendo pertinente emitir recomendação àquela Pasta para que incorpore a base "BD_PESSOAL_ESTADO_MUNICIPIO", compartilhada com o órgão, no sistema ARBEm.
Encaminhando para o final, ressalto que o BEm vem exercendo importante papel na preservação dos empregos, de modo que, somente entre 18/7 e 31/10, foram processados 18,5 milhões de acordos, sendo 9,4 milhões de pessoas beneficiadas, e R$ 28,7 bilhões executados.
Quanto à execução orçamentária do programa, registro que apenas 55,7% do total previsto no orçamento foi executado. Lembro que o programa foi originalmente pensado para durar três meses, e que já são sete meses de operação.
Já os mecanismos de controle implementados pelo programa para a evitar gargalos e fraudes encontram-se parcialmente adequados, considerando-se o atual estágio em que ele se encontra.
Os achados identificados nos primeiros meses de operação e indicados no primeiro relatório foram mitigados, e os gestores do programa têm se esforçado em incorporar aos mecanismos de controle os dados obtidos por meio das tipologias do TCU. Todavia, ainda há um montante residual de pagamentos irregulares a serem monitorados e o risco de novo pico de ocorrências.
O benefício potencial do trabalho empreendido por esta Corte de Contas, por meio da equipe da SecexTrabalho, é da ordem de R$ 240 milhões, considerando a redução no montante de pagamentos irregulares promovido pelo uso das tipologias de cruzamento de dados.
Esse resultado contribui para que este importante mecanismo de proteção social seja direcionado a quem de fato precise. Além disso, há uma série de outros benefícios indiretos, dentre os quais eu destaco a melhoria da articulação institucional e o desenvolvimento de competência voltadas para mitigar fraudes e desvios.
	Ante o exposto, voto por que o Tribunal adote o acórdão que ora submeto à deliberação deste Colegiado.
TCU, Sala das Sessões Ministro Luciano Brandão Alves de Souza, em 8 de dezembro de 2020.
Ministro BRUNO DANTAS 
Relator